ACORDAO-COMPLETO-2351014

ACÓRDÃO 2794/2019 ATA 12/2019 - SEGUNDA CÂMARA

VISTOS, relatados e discutidos estes autos de tomada de contas especial instaurada pela Fundação Nacional de Saúde (Funasa) em desfavor, originalmente, do Sr. Francisco Rômulo Cruz Gomes, como prefeito de Pacoti - CE (gestões: 2005-2008 e 2009-2012) , diante da total impugnação dos dispêndios inerentes ao Convênio 804/2003 destinado à implantação do centro de tratamento de resíduos sólidos (CTRS) , além do desenvolvimento do programa de coleta seletiva e reciclagem, sob o montante de R$ 116.978,91 por meio do aporte de R$ 111.966,00 em repasses federais e de R$ 5.012,91 em recursos da contrapartida municipal, tendo a vigência do ajuste sido estipulada para o período de 22/12/2003 a 27/10/2010;
ACORDAM os Ministros do Tribunal de Contas da União, reunidos em Sessão da 2ª Câmara, ante as razões expostas pelo Relator, em:
9.1. rejeitar as alegações de defesa dos responsáveis para, no presente momento, julgar irregulares as contas dos Srs. Júnior César Gomes Pinheiro e Francisco Antônio Sampaio Nepomuceno, nos termos dos arts. 1º, I, 16, III, "c", e 19, caput, da Lei nº 8.443, de 1992, e, assim, condená-los, em solidariedade com a Construtora Náutica Comércio e Serviços Ltda., já originalmente condenada pelo Acórdão 4487/2017-TCU-Segunda Câmara, ante a manutenção promovida pelo Acórdão 4840/2018-TCU-Segunda Câmara, ao pagamento do débito apurado nos autos, atualizado monetariamente e acrescido dos juros de mora desde as datas indicadas até o efetivo recolhimento, com o eventual abatimento das quantias efetivamente devolvidas, fixando-lhes o prazo de 15 (quinze) dias, contados das notificações, para comprovarem, perante o Tribunal, o recolhimento da referida dívida em favor da Fundação Nacional de Saúde, nos termos do art. 23, III, "a", da citada lei e do art. 214, III, "a", do Regimento Interno do TCU (RITCU) , sob as seguintes condições:
	
	VALOR ORIGINAL (R$) 
	DATA DA OCORRÊNCIA

	22.585,11
	6/4/2009

	21.965,00
	8/6/2009

	12.384,13
	28/5/2010

9.2. aplicar aos Srs. Júnior César Gomes Pinheiro e Francisco Antônio Sampaio Nepomuceno, individualmente, a multa prevista no art. 57 da Lei nº  8.443, de 1992, sob o valor de R$ 20.000,00  (vinte mil reais) , com a fixação do prazo de 15 (quinze) dias, contados da notificação, para que comprovem, perante o Tribunal (art. 214, III, "a", do RITCU) , o recolhimento da dívida ao Tesouro Nacional, atualizada monetariamente na forma da legislação em vigor;
9.3. autorizar, caso requerido, nos termos do art. 26 da Lei nº 8.443, de 1992, e do art. 217 do RITCU, o parcelamento das dívidas fixadas por este Acórdão em até 36 (trinta e seis) parcelas mensais e sucessivas, sobre as quais incidirão a atualização monetária e os correspondentes acréscimos legais, esclarecendo aos responsáveis que a falta de pagamento de qualquer parcela importará no vencimento antecipado do saldo devedor, sem prejuízo das demais medidas legais;
9.4. autorizar, desde logo, a cobrança judicial das dívidas fixadas por este Acórdão, nos termos do art. 28, inciso II, da Lei nº 8.443, de 1992, caso não atendidas as notificações; e
9.5. determinar que a unidade técnica adote as seguintes medidas:
9.5.1. envie a cópia deste Acórdão, acompanhado do Relatório e da Proposta de Deliberação que o fundamenta, ao Ministério Público junto ao TCU, para ciência e atenção, no bojo do subsequente processo de cobrança executiva, sobre a efetiva conexão entre o presente Acórdão e o Acórdão 4487/2017-TCU-Segunda Câmara, com a alteração promovida pelo Acórdão 4840/2018-TCU-Segunda Câmara; e
9.5.2. envie a cópia deste Acórdão, acompanhado do Relatório e da Proposta de Deliberação que o fundamenta, à Procuradoria da República no Estado do Ceará, nos termos do art. 16, § 3º, da Lei nº  8.443, de 1992, para o ajuizamento das ações penais e civis cabíveis, alertando, ainda, sobre a eventual necessidade de apuração do suposto ilícito de falsidade ideológica ou de denunciação caluniosa suscitado nos autos.

Tomada de Contas Especial instaurada pela Fundação Nacional de Saúde (Funasa) em desfavor do Sr. Francisco Rômulo Cruz Gomes, como prefeito de Pacoti  CE (gestões: 2005-2008 e 2009-2012), diante da total impugnação das despesas inerentes ao Convênio 804/2003 destinado à implantação de centro de tratamento de resíduos sólidos (CTRS) e ao desenvolvimento do programa de coleta seletiva e reciclagem por meio do aporte de recursos públicos no montante de R$ 116.978,91, com R$ 111.966,00 à conta de repasses federais e R$ 5.012,91 a título de contrapartida do convenente, tendo a vigência do ajuste sido estipulada para o período de 22/12/2003 a 27/10/2010.

Segunda Câmara

Município de Pacoti - CE.

3. Responsáveis: Construtora Náutica Comércio e Serviços Ltda. - ME (CNPJ 06.132.452/0001-03); Fernando Antônio Sampaio Nepomuceno (CPF XXX.957.193-XX); Júnior César Gomes Pinheiro (CPF XXX.052.373-XX).

13.1. Ministros presentes: Ana Arraes (Presidente), Augusto Nardes, Aroldo Cedraz e Raimundo Carreiro.
13.2. Ministro-Substituto presente: André Luís de Carvalho (Relator).

ACORDAO-COMPLETO-2390026

Acórdão de Relação 411/2020 - Segunda Câmara

Acórdão de Relação

ANDRÉ DE CARVALHO

Tratam os autos de tomada de contas especial instaurada pela Fundação Nacional de Saúde (Funasa) em desfavor, originalmente, do Sr. Francisco Rômulo Cruz Gomes, como prefeito de Pacoti - CE (gestões: 2005-2008 e 2009-2012) , diante da total impugnação dos dispêndios inerentes ao Convênio 804/2003 destinado à implantação do centro de tratamento de resíduos sólidos (CTRS) , além do desenvolvimento do programa de coleta seletiva e reciclagem, sob o montante de R$ 116.978,91 por meio do aporte de R$ 111.966,00 em repasses federais e de R$ 5.012,91 em recursos da contrapartida municipal, tendo a vigência do ajuste sido estipulada para o período de 22/12/2003 a 27/10/2010.
Após a análise final do feito, o auditor federal da então Secex-CE lançou o seu parecer conclusivo à Peça 199, com a anuência do diretor da unidade técnica (Peça 200) , nos seguintes termos:
	" (...) HISTÓRICO
	2. O referido convênio tinha por objeto a implantação de Centro de Tratamento de Resíduos Sólidos - CTRS no referido município, mediante recursos financeiros da ordem de R$ 111.966,00 da parte da concedente, bem como R$ 5.012,91 da parte do convenente, perfazendo o montante de R$ 116.978,91, conforme se verifica do Termo de Convênio (peça 1, p. 46-64) e do Plano de Trabalho Aprovado (peça 1, p. 10-18) . A vigência do instrumento estendeu-se de 22/12/2003 a 27/10/2010, tendo como prazo final para apresentação da prestação de contas a data de 26/12/2010 (peça 3, p. 1) .
3. Os recursos federais foram liberados por meio de três ordens bancárias, depositadas na agência 3982-9, conta corrente 6009-7, do Banco do Brasil (peça 3, p. 15-17) :
	Ordem Bancária
	Data
	Valor (R$) 

	2005OB902042
	23/3/2005
	67.179,00

	2005OB903490
	29/4/2005
	22.393,50

	2010OB804589
	19/5/2010
	22.393,50

	TOTAL
	111.966,00

4. 	A Funasa empreendeu diversas visitas técnicas. A Divisão de Engenharia de Saúde Pública da Funasa/CE - Diesp elaborou o 4º Parecer Técnico de Prestação de Contas Final, de 19/4/2013 (peça 2, p. 168-170) , que também considerou o relatório de fiscalização realizada pela CGU (peça 2, p. 172-190) , no qual restaram consignadas as seguintes irregularidades:
a) impugnação de R$ 60.565,36 em razão da execução da estrutura metálica do galpão com a utilização de perfis metálicos com dimensões inferiores às projetadas e a substituição de telha ondulada de alumínio por telha de qualidade inferior (galvanizada, zincada ou com liga de diversos metais) ;
b) impugnação de R$ 4.063,52 relativos a serviços pagos e não realizados (peça 2, p. 184-186) ; e
c) ausência de licença de operação.
5. 	O Parecer Financeiro 84/2013 ratificou o parecer anterior e sugeriu a não aprovação da totalidade dos recursos federais repassados, bem como a instauração da competente tomada de contas especial contra o ex-gestor (peça 2, p. 216-218) .
6. 	Instaurada a TCE, o tomador de contas providenciou a notificação do ex-prefeito em 16/10/2013 (peça 2, p. 266-267) , mas este permaneceu silente. Em consequência foi emitido o Relatório de TCE 1/2013, no qual se concluiu pela responsabilização do Sr. Francisco Rômulo Cruz Gomes em razão da impugnação total do objeto do convênio pela Diesp, cujo débito alcançou o montante integral repassado pela Funasa, no valor de R$ 111.966,00, atualizado a partir das datas das ordens bancárias emitidas (peça 2, p. 285-295) .
7. 	O Relatório de Auditoria CGU 377/2014 anuiu com o relatório do tomador de contas (peça 2, p. 338-342) . 	Posto isso, quantificado definitivamente o débito pelo qual o responsável era alcançado, seguiu a TCE seu trâmite pelo órgão superior de Controle Interno, recebendo ao fim o devido Pronunciamento Ministerial (peça 2, p. 343-346) .
8. No âmbito do TCU, diante, principalmente, do não funcionamento da obra e da execução de itens de forma divergente do projeto de engenharia, foi promovida a citação dos seguintes responsáveis: 
	Destinatário
	Cargo/Função

	Ana Maria dos Santos Fonseca
	Secretária de Saúde e ordenadora de despesas à época dos fatos

	Mônica Maria Bezerra de Aquino
	Secretária de Saúde e ordenadora de despesas à época dos fatos

	Francisco Rômulo Cruz Gomes (constituiu o Sr. José Abílio Pinheiro de Melo como advogado - peça 68) 
	Prefeito do Município de Pacoti/CE (gestões 2005-2008 e 2009-2012) 

	Junior César Gomes Pinheiro
	Engenheiro fiscal responsável pelas obras

	Construtora Náutica Comercio e Serviços Ltda - ME
	Empresa contratada

9. As comunicações expedidas estão expostas no quadro seguinte:
	Comunicação
	Peça
	Natureza
	Destinatário
	Data de expedição
	Data de ciência ou motivo de ausência
	Data da resposta
	Data de fim de prazo de resposta

	Ofício 1529/2014
	5
	Diligência
	Fundação Nacional de Saúde
	11/7/2014
	16/7/2014
	16/9/2014
	30/8/2014

	Ofício 2334/2014
	8
	Diligência
		15/9/2014
	17/9/2014
	22/9/2014
	2/10/2014

	Ofício 2537/2014
	13
	Diligência
		13/10/2014
	14/10/2014
	23/1/2015
	29/10/2014

	Ofício 0731/2015
	34
	Citação
	Mônica Maria Bezerra de Aquino
	22/4/2015
	28/4/2015
	28/5/2015
	28/5/2015

	Ofício 0730/2015
	35
	Citação
	Construtora Náutica Comercio e Serviços Ltda - ME
	22/4/2015
	29/4/2015
	12/6/2015
	14/5/2015

	Ofício 0729/2015
	36
	Citação
	Ana Maria dos Santos Fonseca
	22/4/2015
	28/4/2015
	27/5/2015
	28/5/2015

	Ofício 0728/2015
	37
	Citação
	Junior César Gomes Pinheiro
	22/4/2015
	Número inexistente 
		
	Ofício 0727/2015
	38
	Citação
	Francisco Rômulo Cruz Gomes
	22/4/2015
	Não procurado 
		
	Ofício 1237/2015
	60
	Notificação
	Construtora Nautica Comercio e Servicos Ltda - ME
	16/6/2015
	22/6/2015
		22/7/2015

	Ofício 1302/2015
	61
	Notificação
		18/6/2015
	23/6/2015
		23/7/2015

	Edital 0126/2015
	64
	Citação
	Francisco Rômulo Cruz Gomes
	17/9/2015
	18/9/2015
	11/1/2016
	3/10/2015

	Edital 0127/2015
	65
	Citação
	Junior César Gomes Pinheiro
	17/9/2015
	18/9/2015
		3/10/2015

	Ofício 0649/2016
	78
	Citação
	José Abílio Pinheiro de Melo, procurador do Sr. Francisco Rômulo Cruz Gomes
	31/3/2016
	4/4/2016
	15/4/2016
	19/4/2016

	Ofício 0833/2017
	96
	Notificação
		13/4/2017
	Mudou-se
		
	Ofício 1463/2017
	108
	Diversas
	Procuradoria da República/CE - MPF/MPU
	10/7/2017
	12/7/2017
		
	Ofício 1458/2017
	113
	Notificação
	Ana Maria dos Santos Fonseca
	12/7/2017
	17/7/2017
		
	Ofício 1459/2017
	118
	Notificação
	José Abílio Pinheiro de Melo
	12/7/2017
	Mudou-se
		
	Ofício 1460/2017
	123
	Notificação
	Mônica Maria Bezerra de Aquino
	12/7/2017
	18/7/2017
		
	Ofício 1464/2017
	128
	Diversas
	Tribunal de Contas dos Municípios do Estado do Cea ...
	12/7/2017
	17/7/2017
		
	Ofício 1468/2017
	133
	Notificação de dívidas
	Construtora Nautica Comercio e Servicos Ltda - ME
	12/7/2017
	Mudou-se
		
	Ofício 1469/2017
	138
	Notificação de dívidas
	Junior César Gomes Pinheiro
	12/7/2017
	14/8/2017
	29/8/2017
	29/8/2017

	Ofício 2232/2017
	157
	Notificação de dívidas
	Construtora Nautica Comercio e Servicos Ltda - ME
	26/9/2017
	6/10/2017
		21/10/2017

	Ofício 2233/2017
	159
	Notificação de dívidas
		26/9/2017
	6/10/2017
		21/10/2017

	Ofício 1265/2018
	175
	Diversas
	Procuradoria da República/CE - MPF/MPU
	5/7/2018
	10/7/2018
		
	Ofício 1264/2018
	177
	Notificação
	José Abílio Pinheiro de Melo
	5/7/2018
	Mudou-se
		
	Ofício 1263/2018
	179
	Notificação
	Ana Maria dos Santos Fonseca
	5/7/2018
	10/7/2018
		
	Ofício 1262/2018
	181
	Notificação
	Mônica Maria Bezerra de Aquino
	5/7/2018
	10/7/2018
		
10. Os responsáveis apresentaram suas alegações de defesa nas peças indicadas a seguir:
	Peça
	Natureza
	Destinatário
	Resposta (peça) 

	36
	Citação
	Ana Maria dos Santos Fonseca
	52

	34
	Citação
	Mônica Maria Bezerra de Aquino
	53

	38
	Citação
	Francisco Rômulo Cruz Gomes
	80

	35
	Citação
	Construtora Náutica Comercio e Serviços Ltda - ME
	58 e 59

11. Diante da revelia do Sr. Junior César Gomes Pinheiro, o Acórdão 13177/2016-TCU-Segunda Câmara (peça 86) julgou irregulares as suas contas, condenando-o em débito solidário com a Construtora Náutica Comércio e Serviços Ltda. - ME.
12. Devidamente notificado pelo Ofício 1469/2017 (peça 138) , o Sr. Junior César Gomes Pinheiro compareceu aos autos e solicitou pedido de cópia integral do feito (peça 150) . Alegando cerceamento de defesa, interpôs Recurso de Reconsideração (peça 162) , que obteve provimento no Acórdão 4840/2018-TCU-Segunda Câmara (peça 172) . De acordo com o item 9.2 do aludido decisum, os elementos que encaminhara à peça 154 deveriam ser acolhidos como alegações de defesa, a serem analisadas pela Secex/CE, separadamente ou em conjunto, caso o responsável apresentasse novas alegações de defesa. 
13. Após a notificação do Sr. Junior César Gomes Pinheiro (Ofício 1261/2018, peça 183) acerca do provimento do recurso, o responsável apresentou novas alegações de defesa (peças 190 e 191, de mesmo teor) .
14. A instrução técnica seguinte, de peça 194, diante dos argumentos apresentados pelo Sr. Junior César Gomes Pinheiro, alvitrou a citação do engenheiro civil antecessor na fiscalização das obras, o Sr. Fernando Antônio Sampaio Nepomuceno. A proposta mereceu acolhimento da unidade técnica (peça 195) .
15. Em resposta ao Ofício 2415/2018 (peça 196) de citação, o Sr. Fernando Antônio Sampaio Nepomuceno apresentou as alegações de defesa de peça 198.
16. A presente instrução analisa, então, as alegações de defesa dos engenheiros civis responsáveis pela fiscalização das obras, Srs. Fernando Antônio Sampaio Nepomuceno, antecessor do Sr. Junior César Gomes Pinheiro.
17. Inicialmente, as obras estavam previstas para a localidade de Granja (ART de peça 190, p. 51) . Após os pagamentos da 1ª e 2ª medições, houve um embargo judicial liminar decorrente de ação de um vizinho que se sentiu prejudicado com a referida obra. Após uma paralisação significativa, a liminar converteu-se em sentença definitiva. Em decorrência disso, o município solicitou judicialmente a remoção dos materiais empregados na obra, tendo obtido provimento. O órgão ambiental do estado do Ceará, a Semace, autorizou a instalação das obras na localidade de Areias e a Funasa aquiesceu com a mudança pretendida pelo município.
18. A primeira etapa das obras foi fiscalizada pelo engenheiro civil Fernando Antônio Sampaio Nepomuceno (ART de peça 190, p. 51) , ao passo que, na segunda etapa, o fiscal encarregado foi o engenheiro civil Junior César Gomes Pinheiro (ART de peça 21, p. 10) .
19. O excerto seguinte, do Parecer Técnico de 24/7/2009, reflete adequadamente os dois ciclos de desenvolvimento do Centro de Tratamento de Resíduos Sólidos - CTRS (peça 1, p. 332) :
'3 ACOMPANHAMENTO TÉCNICO DO CONVÊNIO
No dia 17.07.2009 realizamos a 5ª Visita Técnica à obra, quando podemos avaliar os serviços realizados e confrontar com os serviços descritos na Folha de Medição da Prestação de Contas Parcial.
É importante salientar que se trata de uma nova obra uma vez que a que se desenvolvia até a nossa Visita Técnica anterior foi definitivamente embargada judicialmente, como, também proibido o transporte de lixo para a área onde se encontrava a então edificação. O novo focal da obra recebeu a Licença de Instalação da SEMACE (fls. 593 a 595 do processo n°. 25140.004.438/2007-78 e fls. 318 a 320 do processo n°. 25140.005.870/2003-52) e autorização da FUNASA (fls. 588 e 589 do processo n°. 25140.004.438/2007-78 e fls. 316 a 317 do processo n°. 25140.005.870/2003-52) '.
20. O E. TCU proferiu cinco acórdãos nos presentes autos, conforme destacado a seguir:
Acórdão 13177/2016-TCU-Segunda Câmara (peça 86) :
'9.1. considerar revel o Sr. Júnior César Gomes Pinheiro, nos termos do art. 12, § 3º, da Lei nº  8.443, de 16 de julho de 1992;
9.2. acolher apenas parcialmente as alegações de defesa de Francisco Rômulo Cruz Gomes, Mônica Maria Bezerra de Aquino e Ana Maria dos Santos Fonseca;
9.3. rejeitar parcialmente as alegações de defesa apresentadas pela Construtora Náutica Comércio e Serviços Ltda.;
9.4. julgar regulares com ressalva as contas de Francisco Rômulo Cruz, Ana Maria dos Santos Fonseca e Mônica Maria Bezerra de Aquino, com fulcro nos arts. 1º, I, 16, II, 18 e 23, II, da Lei nº 8.443, de 1992, dando-lhes quitação; 
9.5. julgar irregulares as contas do Sr. Júnior César Gomes Pinheiro, com fundamento nos arts. 1º, inciso I, 16, inciso III, alínea 'c', e § 2º, alíneas 'a' e 'b', e  19, caput, da Lei nº 8.443, de 1992, para condená-lo, em solidariedade com a Construtora Náutica Comércio e Serviços Ltda., ao pagamento dos débitos abaixo descritos, atualizados monetariamente e acrescidos de juros de mora desde as datas indicadas até o efetivo recolhimento, fixando-lhes o prazo de 15 (quinze) dias, a contar das notificações, para que comprovem, perante o Tribunal, o recolhimento das referidas importâncias aos cofres da Fundação Nacional de Saúde, nos termos do art. 23, inciso III, alínea 'a', da citada lei c/c o art. 214, inciso III, alínea 'a', do Regimento Interno do TCU (RITCU) :
	VALOR ORIGINAL (R$) 
	DATA DA OCORRÊNCIA

	22.585,11
	6/4/2009

	21.965,00
	8/6/2009

	12.384,13
	28/5/2010

	7.948,00 ( C ) 
	29/01/2014

9.6. aplicar ao Sr. Júnior César Gomes Pinheiro e à Construtora Náutica Comércio e Serviços Ltda., individualmente, a multa prevista no art. 57 da Lei nº  8.443, de 1992, no valor de R$ 20.000,00  (vinte mil reais) , com a fixação do prazo de 15 (quinze) dias, a contar da notificação, para comprovar, perante o Tribunal (art. 214, inciso III, alínea 'a', do Regimento Interno) , o recolhimento da dívida aos cofres do Tesouro Nacional, atualizada monetariamente na forma da legislação em vigor;
9.7. autorizar, desde já, com amparo no art. 26 da Lei nº 8.443, de 1992, e no art. 217 do RITCU, o parcelamento das dívidas constantes deste Acórdão em até 36 (trinta e seis) prestações mensais e sucessivas, caso requerido, esclarecendo aos responsáveis que a falta de pagamento de qualquer parcela importará no vencimento antecipado do saldo devedor (art. 217, § 2º, do RITCU) ;
9.8. autorizar, desde logo, a cobrança judicial das dívidas constantes deste Acórdão, nos termos do art. 28, inciso II, da Lei nº 8.443, de 1992, caso não atendidas as notificações; 
9.9. enviar cópia deste Acórdão, bem como do Relatório e da Proposta de Deliberação que o fundamenta, à Procuradoria da República no Estado do Ceará, nos termos do art. 16, § 3º, da Lei nº  8.443, de 1992, para o ajuizamento das ações penais e civis cabíveis; e
9.10. enviar cópia deste Acórdão, bem como do Relatório e da Proposta de Deliberação que o fundamenta, acompanhado de cópia do inteiro teor destes autos, ao Tribunal de Contas dos Municípios do Estado do Ceará (TCM/CE) para a adoção das medidas cabíveis, tendo em vista que o Centro de Tratamento de Resíduos Sólidos de Pacoti/CE, construído por força do Convênio nº 804/2003, firmado com a Funasa, ainda se encontra inoperante, inobstante a licença de operação concedida pela Superintendência Estadual do Meio Ambiente (Semace) , conforme a informação extraída do site da entidade, alertando o referido Tribunal quanto aos problemas relativos à 'Cobertura' do galpão e quanto à ausência de medidas para a manutenção e a salvaguarda da referida obra, conforme atestam as fotografias registradas pela Funasa em 2014'.
Acórdão 2930/2017-TCU-Segunda Câmara (peça 93) :
'9.1. declarar, de ofício, a nulidade do Acórdão 13177/2016-TCU-Segunda Câmara; e
9.2. determinar a restituição do presente processo ao Relator a quo para a retomada do prosseguimento do feito; e
9.3. encaminhar cópia do presente Acórdão, acompanhado do Relatório e da Proposta de Deliberação que o fundamenta, ao Sr. José Abílio Pinheiro de Melo (OAB/CE 14.899) , na qualidade de representante do Sr. Francisco Rômulo Cruz Gomes, para ciência'.
Acórdão 4487/2017-TCU-Segunda Câmara (peça 101) :
'9.1. considerar revel o Sr. Júnior César Gomes Pinheiro, nos termos do art. 12, § 3º, da Lei nº  8.443, de 16 de julho de 1992;
9.2. acolher parcialmente as alegações de defesa do Sr. Francisco Rômulo Cruz Gomes e das Sras. Mônica Maria Bezerra de Aquino e Ana Maria dos Santos Fonseca;
9.3. rejeitar parcialmente as alegações de defesa apresentadas pela Construtora Náutica Comércio e Serviços Ltda.;
9.4. julgar regulares com ressalva as contas de Francisco Rômulo Cruz, Ana Maria dos Santos Fonseca e Mônica Maria Bezerra de Aquino, com fulcro nos arts. 1º, I, 16, II, 18 e 23, II, da Lei nº 8.443, de 1992, dando-lhes quitação; 
9.5. julgar irregulares as contas do Sr. Júnior César Gomes Pinheiro, com fundamento nos arts. 1º, inciso I, 16, inciso III, alínea 'c', e § 2º, alíneas 'a' e 'b', e  19, caput, da Lei nº 8.443, de 1992, para condená-lo, em solidariedade com a Construtora Náutica Comércio e Serviços Ltda., ao pagamento dos débitos abaixo descritos, atualizados monetariamente e acrescidos de juros de mora desde as datas indicadas até o efetivo recolhimento, abatendo-se as quantias efetivamente devolvidas, fixando-lhes o prazo de 15 (quinze) dias, a contar das notificações, para que comprovem, perante o Tribunal, o recolhimento das referidas importâncias aos cofres da Fundação Nacional de Saúde, nos termos do art. 23, III, 'a', da citada lei e do art. 214, III, 'a', do Regimento Interno do TCU (RITCU) :
	VALOR ORIGINAL (R$) 
	DATA DA OCORRÊNCIA

	22.585,11
	6/4/2009

	21.965,00
	8/6/2009

	12.384,13
	28/5/2010

9.6. aplicar ao Sr. Júnior César Gomes Pinheiro e à Construtora Náutica Comércio e Serviços Ltda., individualmente, a multa prevista no art. 57 da Lei nº 8.443, de 1992, no valor de R$ 20.000,00 (vinte mil reais) , com a fixação do prazo de 15 (quinze) dias, a contar da notificação, para que comprovem, perante o Tribunal (art. 214, III, 'a', do RITCU) , o recolhimento da dívida aos cofres do Tesouro Nacional, atualizada monetariamente na forma da legislação em vigor;
9.7. autorizar, caso requerido, nos termos do art. 26 da Lei nº 8.443, de 1992, e do art. 217 do RITCU, o parcelamento das dívidas constantes deste Acórdão em até 36 (trinta e seis) parcelas mensais e sucessivas, sobre as quais incidirão a atualização monetária e os correspondentes acréscimos legais, esclarecendo aos responsáveis que a falta de pagamento de qualquer parcela importará no vencimento antecipado do saldo devedor, sem prejuízo das demais medidas legais;
9.8. autorizar, desde logo, a cobrança judicial das dívidas constantes deste Acórdão, nos termos do art. 28, inciso II, da Lei nº 8.443, de 1992, caso não atendidas as notificações; 
9.9. enviar cópia deste Acórdão, bem como do Relatório e da Proposta de Deliberação que o fundamenta, à Procuradoria da República no Estado do Ceará, nos termos do art. 16, § 3º, da Lei nº 8.443, de 1992, para o ajuizamento das ações penais e civis cabíveis; e
9.10. enviar cópia deste Acórdão, bem como do Relatório e da Proposta de Deliberação que o fundamenta, ao Tribunal de Contas dos Municípios do Estado do Ceará (TCM/CE) para a adoção das medidas cabíveis, tendo em vista que o Centro de Tratamento de Resíduos Sólidos de Pacoti/CE construído por força do Convênio 804/2003, firmado com a Funasa, ainda se encontrava inoperante, inobstante a licença de operação concedida pela Superintendência Estadual do Meio Ambiente (Semace) , conforme a informação extraída do sítio eletrônico da entidade, alertando o referido Tribunal quanto aos problemas relativos à 'Cobertura' do galpão e quanto à ausência de medidas para a manutenção e a salvaguarda da referida obra, conforme atestam as fotografias registradas pela Funasa em 2014'.
Acórdão 5485/2017-TCU-Segunda Câmara (peça 107) :
'Os Ministros do Tribunal de Contas da União, reunidos em Sessão de 2ª Câmara, ACORDAM, por unanimidade, com fundamento no art. 143, inciso V, alínea 'd', do Regimento Interno do TCU, aprovado pela Resolução nº 246/2011, e na Súmula nº 145 do TCU, em retificar, por inexatidão material, o Acórdão 4487/2017-TCU-Segunda Câmara, prolatado na Sessão Ordinária de 23/5/2017 (Ata nº 17/2017) , relativamente aos seus itens 9, 9.4 e 9.5, na forma que se segue, mantendo-se inalterados os demais termos do Acórdão ora retificado, restituindo-se os autos à Secex/CE, para que dê prosseguimento ao feito, de acordo com os pareceres emitidos nos autos:
item 9:
onde se lê:
'9. Acórdão: VISTOS, relatados e discutidos estes autos de de tomada de contas especial instaurada...'
leia-se:
'9. Acórdão: VISTOS, relatados e discutidos estes autos de tomada de contas especial instaurada...'
item 9.4:
onde se lê:
'9.4. julgar regulares com ressalva as contas de Francisco Rômulo Cruz...'
leia-se: 
'9.4. julgar regulares com ressalva as contas de Francisco Rômulo Cruz Gomes...'
item 9.5:
onde se lê:
'9.5. ...atualizados monetariamente e acrescidos de juros de mora desde as datas indicadas até o efetivo recolhimento, abatendo-se as quantias efetivamente devolvidas...'
leia-se:
'9.5. ...atualizados monetariamente e acrescidos de juros de mora desde as datas indicadas até o efetivo recolhimento, abatendo-se o montante de R$ 7.948,00 (sete mil, novecentos e quarenta e oito reais) efetivamente devolvido em 29/1/2014...'.
Acórdão 4840/2018-TCU-Segunda Câmara (peça 107) :
'9.1. conhecer do recurso e, no mérito, dar-lhe provimento, para tornar insubsistente em relação ao recorrente o Acórdão 4487/2017-TCU-Segunda Câmara; 
9.2. receber a peça 154 como alegações de defesa, a serem analisadas pela unidade técnica de origem, separadamente ou em conjunto, caso o responsável apresente novas alegações de defesa; 
9.3. fundado no princípio da celeridade processual, valer-se da notificação do recorrente acerca desta decisão também como sua citação inicial da presente tomada de contas especial; 
9.4. dar ciência desta decisão aos responsáveis e à Procuradoria da República no Estado do Ceará'.
21. O Acórdão 4487/2017-TCU-Segunda Câmara (peça 101) proferiu condenação ao Sr. Junior César Gomes Pinheiro e à Construtora Náutica Comércio e Serviços Ltda. - Me. 
22. O item 9.1 do Acórdão 4840/2018-TCU-Segunda Câmara (peça 172) , no entanto, tornou insubsistente a condenação anterior somente em relação ao recorrente, Sr. Junior César Gomes Pinheiro, persistindo, portanto, o débito condenatório em relação à Construtora Náutica Comercio e Serviços Ltda. - ME (CNPJ 06.132.452/0001-03) , consoante excerto seguinte: '9.1. conhecer do recurso e, no mérito, dar-lhe provimento, para tornar insubsistente em relação ao recorrente o Acórdão 4487/2017-TCU-Segunda Câmara'.
Alegações de defesa da Construtora Náutica Comércio e Serviços Ltda. - ME (peças 58 e 59) 
23. Por relevante à presente instrução, reproduz-se a seguir excerto da instrução de peça 69 que analisou as alegações de defesa apresentadas pela referida empresa contratada para execução das obras:
'73. Em 22/5/2015, em resposta à citação encaminhada, peças 58 e 59 de idêntico teor, a Construtora Náutica Comércio e Serviços Ltda. disse que:
a) quanto a não utilização do galpão:
- a efetiva utilização do galpão, com a finalidade pública para a qual foi construída, é afeita à Administração, não tendo relação com a ação da empresa, que se limitou a construir a obra;
- não há nexo de causalidade entre a não utilização da obra e qualquer tipo de ação da impugnante, devendo a TCE individualizar as eventuais condutas dos citados;
b) quanto a relatório de visita in loco de 26 a 28/8/2014, da Diesp, observando o estado de abandono do galpão e as depredações ocorridas no mesmo:
- pelo mesmo motivo anterior, não seria atribuição da impugnante empreender esforços para efetivar o funcionamento do galpão de resíduos sólidos, atividade diretamente relacionada à Administração;
c) e e) quanto à convenente, ao executar o galpão, ter utilizado perfis metálicos com dimensões inferiores ao projetado e a não possibilidade de quantificar o valor dos serviços efetivamente realizados pela prefeitura na estrutura metálica do galpão e na coberta:
- a cobertura não sofreu alteração nos seus perfis, o que ocorreu de fato foi a ausência de projeto estrutural, já desde a licitação, e tratando-se de obra de pequeno porte, a empresa baseou-se no projeto arquitetônico, único projeto disponível e hábil para a construção regular;
- a suposta alteração do galpão não alteraria substancialmente o projeto a ponto de comprometer a sua estabilidade e a aplicação do recurso, sendo inviável tal conclusão sob o ponto de vista técnico;
- não por acaso, a fiscalização remete ao impugnante o ônus de provar instabilidade que existe apenas em grau de especulação;
- a identificação do suposto problema não foi constatada pela Funasa, não podendo a autarquia, sob pena de fulminar a segurança jurídica, simplesmente ignorar tudo o que aferiu e imputar culpa à convenente.
d) quanto à concedente não recomendar a utilização do galpão, pois além da falta do laudo técnico, a estrutura apresenta sinais de corrosão e risco de queda de telhas:
- as derradeiras conclusões da CGU não levaram em conta o lapso temporal entre a execução da obra e a visita, bem como não consideraram que a gestão do então prefeito Francisco Rômulo Cruz Gomes encerrou-se em 31/12/2012, quando a obra encontrava-se em estado de conservação adequado;
- a impugnante não teria por atribuição conservar a obra objeto do convênio;
- a administração seguinte deveria ter empreendido esforços para proteger e manter a obra contra a corrosão, porém, abandonou-a;
f) quanto à relação dos itens da obra que deixaram de ser executados ou que foram impugnados no relatório da Diesp:
- os itens em questão foram corrigidos e, sob o ponto de vista técnico, tudo foi erguido consoante programado;
- a divergência encontrada pelo Relatório de Visita Técnica III decorre principalmente do não funcionamento da parte elétrica e hidráulica, porque a Administração ainda não tinha pedido a ligação juntos aos concessionários, impedindo o teste pela Funasa;
g) total de serviços não executados ou impugnados alcançou o montante de R$ 56.934,24:
- o valor em questão desconsidera o que efetivamente foi construído e o faz sob o argumento de que diverge do projeto;
- a fiscalização apenas sugere defeitos técnicos, sem apontar com clareza que a obra está fadada a não se prestar à sua finalidade, tanto que sugere que os envolvidos apresentem laudo técnico que prove a sua sustentabilidade tal como se encontra;
- o recurso tido por não aplicado em verdade foi empregado corretamente e dentro do projeto arquitetônico, com ressalvas que não podem ser desconsideradas, sob pena de enriquecimento sem causa por parte da Administração.
h) quanto ao fato de a licença de operação não ter sido concedida:
- a licença de operação deveria ser requerida quando do término da obra e do início da execução de sua finalidade, o que não deveria, evidentemente, partir da impugnante.
74. Pelo exposto, protesta pela produção de prova pericial na obra, tida por indispensável a esclarecer as questões pendentes, e requerer a improcedência da presente TCE em relação a ela, empresa, bem como, lhes seja facultada sustentação oral quando da realização do julgamento destas contas.
III.1 Análise da Unidade Técnica
75. Em síntese, a defendente alega que: a efetiva utilização do galpão, com a finalidade pública para a qual foi construída, bem como, a sua conservação, é afeita à Administração; a cobertura não sofreu alteração nos seus perfis, o que ocorreu de fato foi a ausência de projeto estrutural, já desde a licitação, e tratando-se de obra de pequeno porte, a empresa baseou-se no projeto arquitetônico; a divergência encontrada pelo Relatório de Visita Técnica III, e respectivo valor, decorre principalmente do não funcionamento da parte elétrica e hidráulica, uma vez que a Administração ainda não tinha pedido a ligação juntos aos concessionários, impedindo o teste pela Funasa.
76. Quanto à alegação de que a efetiva utilização do galpão, com a finalidade pública para a qual foi construída, bem como, a sua conservação, é afeita à Administração, devemos dizer que procederia caso a obra tivesse chegado a ser entregue em sua plenitude, sem serviços não executados ou impugnados.
76.1 Conforme aqui visto, tanto o relatório do Tomador de Contas, quanto o relatório de auditoria da CGU, amparados pelo 4º Parecer Técnico de Prestação de Contas Final, de 19/4/2013, elaborado pela Diesp, concluíram pela existência de dano ao Erário Federal da ordem de R$ 111.966,00, correspondente ao valor integral repassado à prefeitura, em razão da impugnação total das despesas por conta da constatação de que o objetivo do convênio não havia sido atingido em razão da impugnação de:
- R$ 52.870,72 pela execução da estrutura metálica do galpão com a utilização de perfis metálicos com dimensões inferiores às projetadas e a substituição de telha ondulada de alumínio por telha de qualidade inferior; e
- R$ 4.063,52 relativos a serviços pagos e não realizados.
76.2 Assim, pelo exposto, deixamos de acolher tal alegação.
77. Quanto à alegação de que a cobertura não sofreu alteração nos seus perfis e o que ocorreu de fato foi a ausência de projeto estrutural, vai de confronto com o pomo da questão desta TCE, que reside, como retro visto, na utilização de perfis metálicos com dimensões inferiores ao projetado na cobertura do galpão, fato este comprovado pelos sequenciais pareceres técnicos da Diesp, impedindo a utilização do mesmo.
77.1 A não recomendação da utilização do galpão encontrou reforço ao se constatar que além da falta do laudo técnico, a estrutura apresentava sinais de corrosão e risco de queda de telhas.
77.2 Para a aceitação de uma estrutura metálica redimensionada, haveria a necessidade da apresentação de laudo estrutural por profissional habilitado e do peso dos perfis utilizados, informações estas que deveriam ter sido apresentadas pela convenente uma vez que realizou os serviços em desacordo com o projeto.
77.3 Assim, pelo exposto e considerando a inexistência nos autos de laudo que permita concluir pela real estabilidade da cobertura do galpão, damos por não aceita tal alegação.
78. Quanto à alegação de que a divergência encontrada pelo Relatório de Visita Técnica III, e respectivo valor, decorre principalmente do não funcionamento da parte elétrica e hidráulica, uma vez que a Administração ainda não tinha pedido a ligação juntos aos concessionários, impedindo o teste pela Funasa, observamos, contrariamente ao afirmado, que, conforme tabelas seguintes, os serviços impugnados ou pagos e não realizados em nada tem haver com instalações prediais:
Constatações do relatório da CGU
	Item 
	Serviço 
	Qtd. Orçada 
	P. Unit. 
	Qtd. Execut. 
	Débito

	4.1 
	Combogó de concreto 
	22,00 
	35,00 
	18,36 
	127,40

	6.1 
	Azulejo c/argamassa 
	54,00 
	22,00 
	30,98 
	506,44

	6.2 
	Chapisco 
	54,00 
	1,90 
	30,98 
	43,74

	6.3 
	Peitoril de Mármore 
	39,50 
	14,00 
	1,60 
	530,60

	6.4 
	Esboço c/ argamassa 
	54,00 
	8,20 
	30,98 
	188,76

	7.1 
	Calçada de contorno 
	94,00 
	25,00 
	70,10 
	597,50

	7.2 
	Piso morto em concreto 
	270,00 
	12,90 
	230,21 
	513,29

	7.3 
	Piso industrial 
	270,00 
	39,10 
	230,21 
	1.555,79

	TOTAL
	4.063,52

Estrutura Metálica e coberta
	Item 
	Serviço 
	Qtd. Orçada 
	P. Unit. 
	Qtd. Execut. 
	Débito

	5.1 
	Estrutura Metálica 
	3.240,00 
	45.522,00 
	- 
	45.522,00

	5.2 
	Telha de Alumínio 
	334,00 
	15.043,36 
	7.694,64 
	7.348,72

	TOTAL
	52.870,72

8.1 Assim, de forma clara, deixamos de acolher tal alegação.
79. Conclusivamente, damos por rejeitadas as alegações da Construtora Náutica Comércio e Serviços Ltda., e conforme anteriormente visto, responsável solidária pela não comprovação da boa e regular aplicação dos recursos federais repassados pela Fundação Nacional de Saúde - Funasa à Prefeitura de Pacoti/CE por meio do Convênio 804/2003 (Siafi 489986) , em razão da impugnação total das despesas por conta da constatação de que o objetivo do convênio não havia sido atingido'.
Proposta de Deliberação (peça 87) 
24. Igualmente, por relevante ao julgamento de mérito dos presentes autos, resta observar as ponderações já lançadas sobre os elementos de defesa até então carreados aos autos, que acolheu os argumentos dos responsáveis, à exceção do Sr. Junior César Gomes Pinheiro, que se encontrava revel, e da Construtora Náutica Comércio e Serviços Ltda. - ME. 
25. O Exmo Sr. Ministro Relator André Luís de Carvalho, proferiu a seguinte proposta de deliberação quando do Acórdão 13177/2016-TCU-Segunda Câmara, in verbis:
'2. No âmbito do TCU, diante, principalmente, do não funcionamento da obra e da execução de itens de forma divergente do projeto de engenharia, foi promovida a citação dos seguintes responsáveis: Sr. Francisco Rômulo Cruz Gomes, ex-prefeito; Sr. Junior César Gomes Pinheiro, engenheiro fiscal responsável pelas obras; Construtora Náutica Comércio e Serviços Ltda., responsável pela execução das obras; e Sras. Ana Maria dos Santos Fonseca e Mônica Maria Bezerra de Aquino, secretárias municipais de Saúde, responsáveis pelos respectivos pagamentos.
3. A despeito de ter sido regularmente citado, o Sr. Júnior César Gomes Pinheiro deixou transcorrer in albis o prazo para apresentar as suas alegações de defesa e/ou efetuar o recolhimento do débito, de sorte que passa à condição de revel, nos termos do art. 12, § 3º, da Lei nº 8.443, de 16 de julho de 1992, autorizando o prosseguimento normal do processo.
4. Após a análise do feito, a unidade técnica propôs (com a anuência do MPTCU) : i) o acolhimento das alegações de defesa das Sras. Ana Maria dos Santos Fonseca e Mônica Maria Bezerra de Aquino; ii) a declaração da revelia do Sr. Júnior César Gomes Pinheiro; iii) o julgamento pela irregularidade das contas dos Srs. Francisco Rômulo Cruz Gomes e Júnior César Gomes Pinheiro, com a consequente condenação em débito, em solidariedade com a Construtora Náutica Comércio e Serviços Ltda.
5. Peço licença para concordar apenas com a proposta de acolhimento das alegações de defesa das Sras. Ana Maria dos Santos Fonseca e Mônica Maria Bezerra de Aquino, pelas razões que passo a expor.
6. Como visto no Relatório, a Funasa sugeriu imputar o débito pelo valor total a todos os responsáveis, tendo em vista a execução de parte da obra em desconformidade com o projeto, segundo apontado pela Controladoria-Geral da União (CGU) no relatório da fiscalização realizada no período de 06/08 a 31/08/2012, e tendo em vista, ainda, o não atingimento dos objetivos do convênio, vez que a obra não estava em funcionamento por ocasião da visita realizada.
7. No que se refere à execução de parte da obra em desconformidade com o projeto, a CGU, na auditoria in loco realizada após a prestação de contas, verificou que o item 'Cobertura', cotado no valor de R$ 60.565,35 na planilha orçamentária da obra, fora executado em desacordo com as especificações técnicas do projeto (Processo Funasa nº 25140.005.870/2003-52, Vol. I, fls. 170/171) , seja em relação à estrutura metálica, seja em relação às telhas utilizadas, salientando que esses aspectos não haviam sido registrados anteriormente pelo técnico da Funasa responsável nas visitas técnicas.
8. Não obstante a CGU ter quantificado o valor efetivamente executado, tendo em vista o quantitativo de aço previsto no contrato, ela resolveu considerar devido o valor total do item, vez que as alterações realizadas poderiam comprometer a estabilidade da referida estrutura, levando-a ao colapso.
9. De igual modo, no âmbito da Funasa, tendo em vista esse aspecto e a informação de que a obra não estava em funcionamento, com efetivos benefícios à comunidade local, optou-se por impugnar as despesas totais realizadas.
10. Ocorre que, em relação ao não funcionamento da obra, como motivo prioritário para essa impugnação integral das despesas realizadas, o ex-prefeito comprovou, em suas alegações de defesa, que requereu a licença de operação junto à Superintendência Estadual do Meio Ambiente (Semace) em 13/4/2011, com cobrança a posterior em 08/02/2012 (Peça nº 2, fl. 194) , além de demonstrar que adotou as providências para a efetiva aprovação de lei autorizativa para o tratamento dos resíduos sólidos no CTRS (construído por meio do convênio) e que também editou o decreto regulamentar, entre outras medidas, objetivando o início das operações do referido centro, em 2011, aí incluído o uso confirmado das instalações para o estoque de material reciclável, conforme demonstram as fotos registradas em 2012.
11. Como não há nos autos elementos tendentes a evidenciar que o ex-prefeito teria dado causa à falta de expedição da licença de operação ainda dentro da sua gestão (foi assinada posteriormente) , entendo que as suas alegações de defesa devem ser acolhidas para esse ponto.
12. Por sua vez, no que se refere ao débito, também considero que as alegações de defesa apresentadas pelo referido gestor devem ser acolhidas, vez que não existem evidências de que ele teria conhecimento das alterações de projeto identificadas pela CGU.
13. Bem se vê que, nas várias visitas técnicas realizadas durante a execução das obras, a Funasa, em nenhum momento, questionou a adequabilidade do padrão construtivo do item 'Cobertura', em relação aos perfis metálicos ou aos tipos de telhas utilizados, tendo essas falhas sido questionadas somente após a conclusão da obra, pela CGU, mostrando-se plausível, assim, a defesa do responsável no sentido do então desconhecimento sobre a referida falha.
14. De mais a mais, restou devidamente comprovado nos autos que o então gestor adotou as providências cabíveis, ainda que algumas vezes intempestivas, para ajustar todas as pendências apontadas pelos técnicos da Funasa durante e após a execução da obra. Tanto foi assim que, nas fotos tiradas durante a visita técnica em 14.02.2012 (após a prestação de contas e ainda na gestão do ex-prefeito) , visualiza-se a obra concluída e em bom estado de conservação (Peça nº 9, fls. 4 e 5) , com quantificação da execução do empreendimento no patamar de 94% sobre o total previsto, com saldo de itens pagos e não executados no montante de R$ 6.416,69 (Peça nº 2, fl. 110) , posteriormente reduzidos para R$ 4.063,52 pela CGU (Peça nº 2, fl. 170) .
15. Foi constatado, ainda, na visita técnica em 30/09/2010 (após a prestação de contas pelo convenente) , que algumas telhas estavam faltando ou danificadas, com fixação inadequada, mas essas ocorrências foram consideradas saneadas na visita realizada posteriormente, em 22/07/2011 (Peça nº 2, fls. 108) , a partir do expresso registro pelo engenheiro da Funasa no sentido de que a cobertura fora regularizada.
16. Por conseguinte, as alegações de defesa apresentadas pelo ex-prefeito (no sentido de que não tinha conhecimento das alterações procedidas na obra, vez que essencialmente técnicas) devem ser acolhidas, com a exclusão da sua responsabilidade em relação ao débito, salientando também que, durante a sua gestão, ele adotou as providências requeridas pela Funasa para regularizar as pendências relatadas, aí incluída a devolução dos recursos, objetivando cobrir o valor tratado como não executado, no montante de R$ 7.948,00 (Peça nº 80, fl. 21) .
17. Desse modo, as contas do Sr. Francisco Rômulo Cruz Gomes, ex-prefeito de Pacoti/CE, devem ser julgadas regulares, com ressalva e quitação.
18. De igual sorte, em relação às Sras. Ana Maria dos Santos Fonseca e Mônica Maria Bezerra de Aquino, como ex-secretárias municipais de Saúde e responsáveis pelos respectivos pagamentos, vê-se que o TCU deve acolher as suas alegações de defesa, já que teriam autorizado os pagamentos com base nos pareceres da fiscalização municipal, não lhes sendo exigido o conhecimento técnico específico para a detecção da apontada inconformidade.
19. Por outro lado, em relação ao Sr. Júnior César Gomes Pinheiro, engenheiro fiscal responsável pelas obras (revel nestes autos) , e à Construtora Náutica Comércio e Serviços Ltda., observo que as suas responsabilidades devem ser mantidas nestes autos.
20. Cabia ao engenheiro municipal, responsável pela fiscalização da execução da obra, a verificação da sua adequação ao projeto aprovado pela Funasa, com a impugnação tempestiva dos itens executados de forma discordante, de forma a coibir o pagamento indevido, mas esses procedimentos não foram observados pelo referido profissional.
21. Já no que se refere à empresa contratada, como não executou o CTRS em consonância com todas as especificações exigidas no projeto, valendo-se da utilização de material com menor custo (estruturas metálicas e telhas) , além de contribuir para a inexecução de alguns itens, vê-se que ela foi indevidamente beneficiada pelos indigitados pagamentos.
22. Ocorre que as alegações de defesa da empresa (no sentido de que teve acesso somente ao projeto arquitetônico da obra, tendo ela mesma optado pela forma de execução aplicada, e que a solução seria compatível com os recursos propostos) não ficaram suficientemente comprovadas nos autos.
23. O fato é que, após constatar a execução destoante do projeto, a CGU quantificou a execução a menor do aço previsto para a estrutura metálica da 'Cobertura', com base na planilha orçamentária anexada ao contrato, mas essa questão não foi sequer refutada diretamente na peça de defesa.
24. De todo modo, no que concerne ao valor do débito, deve ser mantido o montante calculado pela Funasa na última visita técnica realizada na obra, em 2014, atendendo à orientação do TCU no sentido de abranger os itens executados em desconformidade, a partir das dúvidas quanto à estabilidade da cobertura do CTRS, além de outros pequenos itens não executados, perfazendo o valor de R$ 56.934,24 (Peça nº 9, fls. 4/8) .
25. Não se mostra adequada, no presente caso concreto, a imputação de débito pelo valor total repassado, já que os demais itens construídos podem ser aproveitados em favor da comunidade local, tendo em vista que, conforme pesquisa realizada pelo meu Gabinete junto ao site da Superintendência Estadual do Meio Ambiente (Semace) , em 27/10/2016, a licença de operação relativa ao empreendimento foi assinada, indicando que as exigências e os detalhes técnicos previstos na legislação ambiental foram observados na execução da obra.
26. Por essa linha, devem ser julgadas irregulares as contas do Sr. Júnior César Gomes Pinheiro, com a sua condenação em débito em solidariedade com a Construtora Náutica Comércio e Serviços Ltda., pelo valor de R$ 56.934,24, com a atualização e os juros calculados a partir de 28/05/2010, 08/06/2009 e 06/04/2009 (datas dos últimos pagamentos efetivados à empresa) , sem prejuízo da exclusão do valor devolvido à Funasa pelo ex-prefeito (item 17 deste voto) , além de lhes aplicar a multa legal.
27. Enfim, no que atine ao ajuste de conduta proposto pelo Sr. Francisco Rômulo Cruz Gomes, envolvendo a prefeitura municipal, a Funasa, a empresa contratada e o MPTCU, com vistas à adoção de medidas para a efetiva utilização da obra, constata-se que essa proposição não seria plenamente adequada.
28. De qualquer modo, tendo em vista a real possibilidade de o CTRS ser efetivamente utilizado, vez que a licença de operação foi posteriormente assinada pela Semace (Processo 2011-007230/TEC/REGLO - SPU: 1119449-0) , entendo que o Tribunal de Contas dos Municípios do Estado do Ceará (TCM/CE) deve tomar ciência do presente feito para a adoção das medidas cabíveis, alertando o referido Tribunal quanto aos problemas relativos à 'Cobertura' do galpão e quanto à ausência de medidas para a manutenção e a salvaguarda da referida obra, conforme atestam as fotografias registradas pela Funasa em 2014.
29. Anote-se, ainda, que o Tribunal Regional Federal da 5ª Região julgou improcedente a ação de improbidade administrativa proposta contra o Sr. Francisco Rômulo Cruz Gomes pelo Ministério Público Federal, em decorrência do aludido Relatório de Fiscalização elaborado pela CGU (AC 571621/CE - 2007-81.00.014095-0) .
30. Por tudo isso, entendo que o TCU deve julgar regulares com ressalva as contas de Francisco Rômulo Cruz, Ana Maria dos Santos Fonseca e Mônica Maria Bezerra de Aquino, sem prejuízo de julgar irregulares as contas de Júnior César Gomes Pinheiro, em solidariedade com a Construtora Náutica Comércio e Serviços Ltda., além de lhes aplicar a multa prevista no art. 57 da Lei nº 8.443, de 1992, ressaltando, nesse ponto, que, no presente caso concreto, não se vislumbra a prescrição da pretensão punitiva do TCU (v.g.: Acórdão 1441/2016-TCU-Plenário) '.
EXAME TÉCNICO
26. Em cumprimento ao Acórdão 4840/2018-TCU-Segunda Câmara (peça 107) , foi expedida a notificação do Sr. Junior César Gomes Pinheiro (Ofício 1261/2018, peça 183) . O responsável apresentou novas alegações de defesa (peças 190 e 191, de mesmo teor) .
27. A instrução técnica seguinte, de peça 194, diante dos argumentos apresentados pelo Sr. Junior César Gomes Pinheiro, alvitrou a citação do engenheiro civil antecessor na fiscalização das obras, o Sr. Fernando Antônio Sampaio Nepomuceno. A proposta mereceu acolhimento da unidade técnica (peça 195) .
28. Em resposta ao Ofício 2415/2018 (peça 196) de citação, o Sr. Fernando Antônio Sampaio Nepomuceno apresentou as alegações de defesa de peça 198.
29. A presente instrução analisa, então, as alegações de defesa dos engenheiros civis responsáveis pela fiscalização das obras, Srs. Fernando Antônio Sampaio Nepomuceno, antecessor do Sr. Junior César Gomes Pinheiro.
30. O quadro seguinte ilustra as comunicações processuais expedidas:
	Ofício
 (2018) 
	Peça
	Natureza
	Destinatário
	Data de expedição
	Data de ciência 
	Resposta (peça) 

	1261
	183
	Notificação
	Junior César Gomes Pinheiro
	5/7/2018
	7/8/2018
	190

	2415
	196
	Citação
	Fernando Antonio Sampaio Nepomuceno
	25/10/2018
	14/11/2018
	194

Alegações de defesa do Sr. Júnior César Gomes Pinheiro (peças 190 e 191) :
31. O Acórdão 4.840/2018-TCU-2° Câmara (Peça 172) tornou insubsistente os efeitos do Acórdão 4.487/2017-TCU-2° Câmara (Peça 101) em relação ao defendente. Notificado pelo Oficio 1.261/2018-TCU/SECEX-CE (peça 183) , o defendente arguiu, em síntese que: 
31.1. inicialmente, produziu um breve resumo dos fatos:
31.1.1. o objeto do convênio trata da implantação de 'Sistema de Resíduos Sólidos', conforme contrato assinado (peça 1, p. 46-64) , na localidade de Monguba no Município de Pacoti/CE, cuja obra foi embargada por liminar judicial de iniciativa de um particular que se sentiu prejudicado na vizinhança (peça 18, p. 46-48) , com embargo definitivo por sentença (peça 21, p. 38-43) , sendo que a construção foi transferida para a localidade de Jardim das Areias do mesmo município, conforme autorização da Funasa em pareceres técnicos (peça 21, p. 11-17 e 18-19) ;
31.1.2. embora tenha alcançado a execução de engenharia o percentual de 94,30% (noventa e quatro, vírgula trinta por cento) , conforme Relatório de Visita Técnico Final III (peça 24, p. 71-74) e Parecer Técnico III (peça 24, p. 80-86) da Funasa, as contas do ex-gestor não foram aprovadas pelo fato do objeto não ter sido colocado em funcionamento, ou seja, não alcançou o objetivo do convênio;
31.1.3. a demora na ativação do Centro de Tratamento de Resíduos Sólidos (CTRS) , tanto na gestão do ex-prefeito Francisco Rômulo Cruz Gomes, que se findou em 31/12/2012, como na de seus sucessores, sem a devida falta de manutenção e guarda, fez com que a obra ficasse deteriorada;
31.1.4. após ter sido verificado in loco pela Funasa, no Relatório de Visita Técnico Final III (peça 24, p. 71-74) e no Parecer Técnico III (peça 24, p. 80-86) , que foram executados 94,30% da parte de engenharia, com base nas alegações da CGU (peça 25, p. 58-68) , a Funasa emitiu novo Parecer Técnico (peça 25, p. 55-56; em 19/4/2013) contrário à aprovação da prestação de contas; destacou que o novo posicionamento técnico deu-se após um ano e quatro meses do fim da gestão do ex-prefeito Francisco Rômulo Cruz Gomes (que findou em 31/12/2012) , onde não se tinha mais qualquer ingerência sobre a guarda e manutenção da obra;
31.1.5. o referido Parecer Técnico (peça 25, p. 55-56; em 19/4/2013) alega execução em desacordo no valor de R$ 60.565,36 da cobertura e de serviços supostamente não executados no valor de R$ 4.063,52, totalizando R$ 64.628,88, cujo valor se pretendia a restituição;
31.1.6. o TCU, no pronunciamento da Unidade em 2/7/2014 (peça 4, p. 1-7 - Item 34, I, 'b') solicitou que a Funasa apresentasse, dentre outros itens, esclarecimentos sobre a impugnação do valor de R$ 60.565,36, tendo expedido o Oficio 2334/2014-TCU/SECEX-CE de 03/07/2014 (peça 5, p. 1/3) , o qual foi respondido pela Funasa através do Oficio 315/GAB/CE de 15/09/2014 (peça 9, p. 1-21) , em que anexou Relatório de Vistoria in loco de 8/9/2014 (peça 9, p. 4/8) , onde o item 'coberta', reduziu de R$ 60.565,36 para R$ 52.870,72;
31.2. a seguir, o defendente apresentou a seguinte da cronologia dos fatos referente ao Convênio 804/03 até o seu ingresso como fiscal da obra pelo Município de Pacoti/CE:
em 29/09/2001: ART - Anotação de Responsabilidade Técnica do projeto ambiental e fiscalização da obra da Prefeitura Municipal de Pacoti/CE, assinado pelo engenheiro civil, Francisco Humberto de Carvalho Júnior, Crea/CE nº 6754-D, (peça 15, p. 29-31) ;
em fevereiro/2004: Planilha orçamentária da obra de construção de Galpão de Reciclagem da Prefeitura Municipal de Pacoti, assinada pelo engenheiro civil, Fernando Antônio S. Nepomuceno, Crea/CE nº 7623-D (peça 16, p. 1-3) ;
em 29/4/2004: ART - Anotação de Responsabilidade Técnica, referente a 'FISCALIZAÇÃO, PROJETO DE INSTAÇÕES ELÉTRICAS, HIDRO-SANITÁRIAS E PROJETO DA ESTRUTURA METÁLICA DA COBERTA DA CONSTRUÇÃO DE UM GALPÃO NA LOCALIDADE DE GRANJA, ONDE VAI FUNCIONAR O CENTRO DE TRATAMENTO DE RESÍDUOS SÓLIDOS DE PACOTI', assinado pelo engenheiro civil, Fernando Antônio S. Nepomuceno, Crea/CE nº 7623-D (DOC. 05 - peça 190, p. 51 - extraído do Processo nº 25140.005.870/2003-52, p. 167) ;
em 9/11/2004: ata da sessão de recebimento de propostas de preços da Carta Convite 052/2004, pela Comissão de Licitação da Prefeitura de Pacoti/CE, referente ao Convênio nº 804/03 (peça 16, p. 12) ;
em 18/11/2004: assinatura do contrato entre a Prefeitura Municipal de Pacoti/CE e a Construtora Náutica Ltda. e a Ordem de serviço do início da Obra (peça 17, p. 27-29) ;
em 18/5/2005: Nota fiscal 068 e recibo da 1ª Medição da obra no valor de R$ 14.278,13 (peça 15, p. 43-44) ;
em 28/9/2005: Nota fiscal 0102 e recibo da 2ª Medição da obra no valor de R$ 30.207,50 (peça 15, p. 51-52) ;
em 6/8/2005: decisão liminar dada pelo Juiz da Comarca de Pacoti/CE, determinando a imediata paralisação da obra, sob pena de multa diária de R$ 5.000,00 (cinco mil reais) , nos autos do Processo 01.0684/05 (peça 18, p. 46-48) ;
em 10/10/2005: termo de paralisação da obra, após decisão judicial embargando a obra, assinado pelo ex-prefeito Francisco Rômulo Cruz Gomes e do representante da Construtora Náutica Ltda. (peça 16, fl. 56) ;
em 12/10/2005: recebimento do mandado de intimação de decisão liminar em ação cautelar embargando a obra, dada pelo Juiz de Direito da Comarca de Pacoti, nos autos do Processo 01.0684/05 (peça 18, p. 50-51) ;
em 22/9/2006: termo de aceitação do percentual de 39,49% assinada pelo ex-prefeito Francisco Rômulo Cruz Gomes (peça 15, p. 39) e Planilha de medições das 1ª e 2ª parcelas, assinada pelo ex-prefeito Francisco Rómulo Cruz Gomes, fiscal da Prefeitura Municipal de Pacoti/CE, engenheiro civil, Fernando Antônio S. Nepomuceno, Crea/CE nº 7623-D, representante da Construtora Náutica Comércio e Serviços Ltda. e pelo Secretário de infraestrutura do município (peça 15, p. 53-54) ;
em 26/9/2006: Ofício 25-09-001/2006 da Prefeitura Municipal de Pacoti, informando que a obra está embargada, e encaminha a prestação de contas no percentual de 39,49% referente às 1 ª e 2ª medições, assinado pelo ex-prefeito Francisco Rômulo Cruz Gomes à época (peça 15, fl. 18) ;
em 1/2/2007: Parecer Técnico da Funasa não recomendando a aprovação da prestação de contas parcial do Convênio 804/03, pois não foram constatadas a placa da obra e a estrutura metálica, bem como pendências ambientais de alvará e embargo judicial da obra, e divergências nos serviços executados (peça 16, p. 69-71) ;
em 28/2/2007: a Prefeitura Municipal de Pacoti requer ao juiz a revogação parcial da liminar para remoção e retirada de todo material da obra embargada para outro local (peça 19, p. 76-77) ;
em 28/2/2007: decisão do juiz da Comarca de Pacoti aceitando o pedido da Prefeitura Municipal de Pacoti e autoriza a remoção de todo material da obra embargada para outro local, inclusive a estrutura metálica (peça 19, p. 82) ;
em 20/9/2007: Ofício 952/2007 da Funasa informando que foram detectados irregularidades/pendências e solicitado a regularização, referente prestação de contas parcial das 1ª e 2ª parcelas do Convênio 804/2003 (peça 16, p. 90) ;
em 19/10/2007: Ofício 204/07 da Prefeitura Municipal de Pacoti em resposta ao Ofício 952/2007 da Funasa, esclarecendo os fatos, informando que a placa da obra foi furtada e a estrutura metálica se encontra em um galpão locado pela construtora aguardando a liberação do embargo judicial, juntando fotos da estrutura e galpão para provar as alegações, bem como informa que foram solucionadas as pendências e requer orientação da Funasa em relação à paralisação da obra (peça 17, p. 3-11) . As fotos mostrando o que estava executado para remoção e o galpão alugado onde se encontravam armazenado as estruturas as telhas da cobertura (peça 19, p. 99-105) ;
em 10/3/2008: sentença do juiz da Comarca de Pacoti, tornando definitiva a liminar que embargou a obra objeto do Convênio 804/03 (peça 21, p. 38-43) ;
em 14/3/2008: Parecer Técnico da Funasa fazendo a prorrogação do prazo do convênio e aprovando a mudança de local da obra para um terreno na localidade de Jardim de Areias, (peça 21, p. 11-17) ;
em 22/4/2008: ART - Anotação de Responsabilidade Técnica pela fiscalização da obra da Prefeitura Municipal de Pacoti, referente ao Convênio 804/03, assinado pelo engenheiro civil Júnior César Gomes Pinheiro, Crea/CE nº 11.852-D, ora defendente (peça 21, p. 10) ;
32.2. como preliminar, o defendente requer o reconhecimento de sua ilegitimidade passiva, uma vez que não participou dos pagamentos efetuados em 20/5/2005 (1ª medição da obra) e 30/9/2005 (2ª medição da obra) , que correspondem à NF 68 (peça 15, p. 43-44) e à NF 102 (peça 15, p. 51-52) , e a inclusão no polo passivo do engenheiro civil, fiscal da Prefeitura Municipal de Pacoti/CE, Fernando Antônio S. Nepomuceno, Crea/CE 7623-0;
32.3. sobre os itens questionados no ofício de citação, o defendente apresenta os argumentos seguintes:
	a) o galpão construído com recursos do convênio não está sendo utilizado e, portanto, o objetivo do convênio não foi atingido:
a função do defendente era de engenheiro fiscal da obra, tendo iniciado sua participação com ingresso em 22/8/2008 (peça 21, p. 10) e se findou em 31/12/2012, por se tratar de cargo comissionado, com o encerramento da gestão do ex-prefeito Francisco Rômulo Cruz Gomes (gestão 2009/2012) , e não tinha ingerência na administração da Prefeitura Municipal de Pacoti/CE para colocar em funcionamento o CTRS, pois esta caberia ao gestor municipal, ao ex-prefeito (gestão 2009/2012) e aos seus sucessores (gestões 2013-2016 e 2017/2020) ;
a obra atravessou um grande período com paralização por embargo, com Mandado Judicial recebido em 12/10/2005 (peça 18, p. 50-51) de ação promovida por um munícipe proprietário de terreno vizinho à construção, só retomando as atividade após a mudança de local, com Parecer Técnico da Funasa em 14/3/2008 (peça 21, p. 11-17) ;
não obstante todos os percalços, o defendente como engenheiro fiscal da Prefeitura, obteve um Relatório de Visita Técnica Final III datado de 22/7/2011 (peça 24, p. 71-74) e um Parecer Técnico III datado de 22/7/2011 (peça 24, p. 80-86) emitidos pela Funasa, atestando a execução de 94,30% da parte de engenharia, restando o valor de R$ 6.416,69 (5,70%) como não executado, apesar do CTRS naquela ocasião ter concluído toda parte de engenharia; 
o referido valor de R$ 6.416,69 (que depois passou para R$ 4.063,52) , foi devolvido no valor de R$ 7.948,00 (sete mil, novecentos e quarenta e oito reais) pelo ex-prefeito Francisco Rômulo Cruz Gomes, em 29/1/2014 (peça 80, p. 21) ;
não competia ao defendente colocar para funcionar o CTRS, visto que seu encargo se limitou a fiscalizar a execução da obra;
o funcionamento do CTRS era de competência da própria administração da Prefeitura Municipal de Pacoti/CE, que deveria ter utilizado os meios legais para pôr em atividade o equipamento, solicitando a licença da Semace, ligação de energia e água, bem como organizando a comunidade para esta atividade, pondo vigilância para evitar furtos e depredações, bem como fazer a manutenção regular do prédio.
	b) o relatório da nova visita in loco realizada pela Diesp nas obras objeto do convênio, no período de 26 a 28/8/2014, apresentou anexo fotográfico tanto da situação em que se encontrava o galpão quando da apresentação de prestação de contas (14/2/2012) , quanto da situação atual (27/8/2014) , onde é possível observar o estado de abandono e as depredações e desgastes ocorridos no galpão (peça 9, p. 4-6) :
não competia ao defendente colocar para funcionar galpão, nem fazer a manutenção periódica do galpão, muito menos fazer a guarda do local para evitar depredações e furtos; estas atividades competem a administração da Prefeitura Municipal de Pacoti/CE;
cabe relembrar que, em 22/7/2011, a obra estava em ótimo estado de conservação, atingindo 94,30% da parte de engenharia, conforme aprovação no Relatório de Visita técnica Final III (peça 24, p. 71-74) e no Parecer Técnico III (peça 24, p. 80-86) emitidos pela Funasa, cuja diferença do recurso foi devolvida pelo ex-prefeito Francisco Rômulo Cruz Gomes, conforme demostrado acima;
o defendente não detinha poderes de gestor administrativo para contratar empresas e pessoas para fazer manutenção de medições da obra que foram executadas, vistoriadas e aprovadas pela Funasa (94,30% da parte de engenharia) , tampouco de contratar segurança para evitar depredações e furtos no CTRS; além disso, com o fim da gestão em 31/12/2012, do ex-prefeito Francisco Rômulo Cruz Gomes, o contrato do defendente como engenheiro fiscal também se exauriu, sendo obrigação do prefeito sucessor zelar pelo equipamento público, com manutenção e vigilância, para não resultar na situação apontada em 27/8/2014, quase 2 (dois) anos após o fim da gestão anterior;
	c) o convenente, ao executar o galpão, utilizou perfis metálicos com dimensões inferiores ao projetado, e, por questões de estabilidade e segurança, a concedente optou pela impugnação total por entender que caberia ao proponente, que no caso alterou o projeto aprovado, comprovar a sua estabilidade e segurança por meio de laudo técnico de engenheiro habilitado com a respectiva ART;
o defendente ingressou como fiscal da obra deste convênio apenas em 22/8/2008, conforme ART - Anotação de Responsabilidade Técnica assinada pelo mesmo (peça 21, p. 10) ;
antes do ingresso do defendente, a obra tinha como engenheiro fiscal da Prefeitura de Pacoti, Sr. Fernando Antônio S. Nepomuceno, Crea/CE nº 7623-D (DOC. 05 - peça 190, p. 51 - extraído do Processo nº 25140.005.870/2003-52, p. 167) , conforme a ART - Anotação de Responsabilidade Técnica datada de 29/4/2004, a qual descrevia sua atribuição de Responsabilidade Técnica, referente a 'FISCALIZAÇÃO, PROJETO DE INSTAÇÕES ELÉTRICAS, HIDRO-SANITÁRIAS E PROJETO DA ESTRUTURA METÁLICA DA COBERTA DA CONSTRUÇÃO DE UM GALPÃO NA LOCALIDADE DE GRANJA, ONDE VAI FUNCIONAR O CENTRO DE TRATAMENTO DE RESÍDUOS SÓLIDOS DE PACOTI'.
o engenheiro civil responsável por tais pagamentos foi o Sr. Fernando Antônio S. Nepomuceno, Crea/CE nº 7623-D, conforme se observa na Planilha de medições das 1ª e 2ª parcelas, assinada conjuntamente pelo ex-prefeito Francisco Rômulo Cruz Gomes, pelo representante da Construtora Náutica Ltda. e pelo Secretário de infraestrutura do município, atestando o valor de R$ 44.485,63 (peça 15, p. 53-54) ;
o relatório da CGU (peça 25, p. 62) , que faz parte integrante do Parecer Técnico da Funasa 019/2013/DIESP, de 19/4/2013 (peça 25, p. 55-56) corrobora a informação de que o engenheiro civil, fiscal da Prefeitura Municipal de Pacoti/CE, Sr. Fernando Antônio S. Nepomuceno, Crea/CE nº 7623-D, foi o responsável pela liberação da 1 ª e 2ª medições;
houve a paralisação da obra por força de ação promovida por um munícipe proprietário de terreno vizinho à construção, com decisão dada pelo Juiz de Direito da Comarca de Pacoti, nos autos do Processo 01.0684/05 (liminar judicial em mandado foi recebida em 12/10/2005; peça 18, p. 50-51) ; a Prefeitura Municipal de Pacoti/CE requereu em 28/2/2007 a revogação parcial da liminar para remoção e retirada de todo material da obra embargada para outro local (peça 19, p. 76-77) , cujo pedido foi deferido pelo Juiz da Comarca de Pacoti e autorizado a remoção de todo material da obra embargada, inclusive a estrutura metálica (peça 19, p. 82) ;
em seguida, no dia 19/10/2007 (peça 17, p. 3-10) , o ex-Prefeito Francisco Rômulo Cruz Gomes, por meio do Ofício 204/07, da Prefeitura Municipal de Pacoti, em resposta ao Ofício 952/2007 da Funasa, esclarece os fatos, informando que a placa da obra fora furtada e a estrutura metálica se encontrava em um galpão locado pela construtora aguardando a liberação do embargo judicial, junta fotos da estrutura e galpão para provar as alegações (peça 19, p. 99-105) , bem como informa que foram solucionadas as pendências e requer orientação da Funasa em relação à paralisação da obra;
as mencionadas fotos (peça 19, p. 99-105) permitem verificar que, além da estrutura metálica, já se encontravam todas as telhas de alumínio armazenadas no galpão, situação essa de estocagem por conta da liminar judicial que embargou a obra em 12/10/2005 (peça 18, p. 50-51) e salvaguardando o perigo de furto, cuja decisão foi confirmada definitivamente por sentença em 10/3/2008 (peça 21, p. 38-43) ;
o ex-prefeito Francisco Rômulo Cruz Gomes, em suas alegações de defesa (peça 80, p. 5) , afirma que a estrutura metálica já havia sido adquirida quando do embargo da obra, antes de 12/10/2005, data do recebimento do mandado de intimação da decisão liminar em ação cautelar embargando a obra (peça 18, p. 50-51) , dada pelo Juiz de Direito da Comarca de Pacoti, nos autos do Processo 01.0684/05;
no Parecer Técnico da Funasa, de 14/3/2008 (peça 21, p. 11-17) , em resposta ao Ofício 204/07, da Prefeitura Municipal de Pacoti, de 19/10/2007 (peça 17, p. 3-10) , foi concedida a prorrogação do prazo do convênio e aprovada a mudança de local da obra para um terreno na localidade de Areias, bem como já havia sido autorizada, pelo Juiz da Comarca de Pacoti, em 28/2/2007 (peça 19, p. 82) , a desmontagem e remoção de todo o material da obra embargada para outro local;
ressalta que tudo aconteceu antes de o defendente passar a ser o responsável pela fiscalização da obra, iniciando o acompanhamento apenas em 22/4/2008 (peça 21, p. 10) , conforme ART do CREA/CE assinada;
assim, à época, dando continuidade ao serviço anteriormente paralisado por embargo judicial da obra, o defendente constatou (sic) como executado, bem como o material da estrutura metálica e telhas da coberta que encontrou instalado e o que já havia sido atestado e recebido pelo anterior engenheiro responsável da Prefeitura de Pacoti, engenheiro civil Fernando Antônio S. Nepomuceno, Crea/CE nº 7623-D, conforme ART - Anotação de Responsabilidade Técnica datada de 29/4/2004 (DOC. 05 - peça 190, p. 51 - extraído do Processo 25140.005.870/2003-52, p. 167) , assim como na planilha das 1ª e 2ª medições e prestações de contas parcial, também assinado pelo ex-Prefeito Francisco Rômulo Cruz Gomes à época (peça 15, p. 53-54) ;
a Prefeitura Municipal de Pacoti deu continuidade à execução da obra e expediu o Ofício 001/16-066/2009, em 16/6/2009 (peça 20, p. 15) , encaminhando para a Funasa documentação complementar da prestação de contas parcial, que obteve Parecer Técnico da Funasa em 24/7/2009 (peça 22, p. 53-54) , que segue a linha do Relatório de Visita Técnica de 17/7/2009 (peça 22, p. 63-67) , aprovando 85% do serviço executado, dizendo que a obra apresenta consonância com o verificado in loco;
em 7/4/2010, a Funasa emitiu o Parecer Financeiro 191/2010 (peça 22, p. 82-84) , aprovando 85% da obra executada na prestação de contas parcial;
assim, a Funasa aprovou nesta ocasião a prestação de contas parcial, com decisão do Coordenador Regional do Ceará, em 6/4/2010 (peça 22, p. 86) , encaminhando o Ofício 286/2010 datado de 6/4/2010 (peça 22, p. 87) para a Prefeitura Municipal de Pacoti, informando a decisão;
prosseguindo com a execução da obra, o defendente, como engenheiro fiscal da Prefeitura, obteve um Relatório de Visita técnica Final III, de 22/7/2011 (peça 24, p. 71-74) e um Parecer Técnico III datado de 22/7/2011 (peça 24, p. 80-86) emitidos pela Funasa, atestando a execução de 94,30% da parte de engenharia, restando o valor de R$ 6.416,69 (5,70%) como não executado, apesar do CTRS naquela ocasião se mostrar-se concluído com toda a parte de engenharia;
quanto à diferença a menor da execução, no valor de R$ 6.416,69 (que depois passou para R$ 4.063,52) , o ex-prefeito Francisco Rômulo Cruz Gomes fez a devolução no valor de R$ 7.948,00 (sete mil, novecentos e quarenta e oito reais) em 29/1/2014, conforme consta anexo a sua defesa (peça 80, p. 21) ;
outrossim, a Prefeitura Municipal de Pacoti não disponibilizou o projeto estrutural metálico, pois disseram que não existia, sendo-lhe disponibilizado apenas o projeto arquitetônico e de instalações, inclusive esta afirmação foi confirmada pelo próprio ex-prefeito Francisco Rômulo Cruz Gomes em sua defesa técnica (peça 80, p. 9) :
	'27. Porém, não havia nos autos ou mesmo na sede da prefeitura nenhum projeto de engenharia que definisse exatamente o perfil metálico a ser utilizado. Por isso, a solução adorada pelo engenheiro foi utilizar a planta do equipamento. E mais: o investigado não tinha conhecimento sobre o projeto, especialmente se tinha origem na FUNASA. E se era viável e legal o procedimento adotado pelo técnico'.
entretanto, quando o defendente teve acesso a este processo do TCU, para fazer a defesa preliminar, pôde ver que, por meio do Ofício 259/2012, datado de 1/8/2012 (peça 25, p. 51-52) , a Funasa encaminhou cópia de 3 (três) processos administrativos referentes a este Convênio EP 804/2003 para a CGU, relativo ao convênio (Processo 25140.005.869/2003-28) , relativo ao projeto do convênio (Processo 25140.005.870/2003-52) e relativo a prestação de contas (Processo 25140.004.438/2007-78) ;
o Processo 25140.004.438/2007-78, referente a Prestação de Contas (peças 15 a 26) , encontra-se juntado por meio do Ofício 19/GAB/CE da Funasa, de 21/1/2015 (peça 15, p. 1) ;
em relação ao Processo 25140.005.870/2003-52, referente ao projeto do convênio, o defendente se dirigiu à Funasa e protocolou requerimento datado de 9/8/2018 (DOC. 06 - peça 190, p. 52) , para poder tirar cópia de algumas páginas para instruir esta defesa;
o defendente alega ter-se surpreendido, no mencionado Processo 25140.005.870/2003- 52 do projeto do convênio, ao constatar que a Prefeitura Municipal de Pacoti (p. 134) , através do Ofício 295/2004 datado de 25/8/2004, assinado pelo ex-prefeito Edson Leite de Araújo (gestão 2001-2004) (DOC. 07 - peça 190, p. 53) , encaminhara os documentos relacionados para aprovação da Funasa, sendo que os referentes à engenharia são assinados pelo engenheiro civil Fernando Antônio S. Nepomuceno, Crea/CE nº 7623-D, conforme ART - Anotação de Responsabilidade Técnica, datada de 29/4/2004 (DOC. 08 - peça 190, p. 54) ;
em 21/9/2005, a Prefeitura Municipal de Pacoti, por meio do Ofício 123/2005, de 21/9/2005 (DOC. 09 - peça 190, p. 55) , no Processo 25140.005.870/2003-52, do Projeto do Convênio, assinado pelo ex-Prefeito Francisco Rômulo Cruz Gomes, encaminhou complementação de documentos abaixo listados, dentre eles, novamente a ART - Anotação de Responsabilidade Técnica, datada de 29/4/2004, tendo como fiscal da obra, o engenheiro civil, Fernando Antônio S. Nepomuceno, Crea/CE 7623-D;
salienta o defendente que, pelos fatos narrados e comprovados pela documentação acostada, pode-se constatar que toda a estrutura e telhas foram adquiridas em data anterior ao ingresso do defendente e estão relacionados ao período em que o engenheiro fiscal da obra era o Sr. Fernando Antônio S. Nepomuceno, Crea/CE 7623-D, conforme ART - Anotação de Responsabilidade Técnica datada de 29/4/2004 (DOC. 05 - peça 190, p. 51) : v. planilha de medição: peça 15, p. 53-54; termo de aceitação parcial da obra assinado pelo ex-prefeito, datado de 22/09/2006: peça 15, p. 39; decisão do Juiz da Comarca de Pacoti autorizando a remoção da estrutura metálica e outros itens, datado de 28/2/2007: peça 19, p. 82; ofício da Prefeitura informando que a estrutura estava guardada no galpão alugado por conta do embargo da obra, datado de 19/10/2007: peça 17, p. 3-10; bem como as fotos que acompanharam o mencionado ofício: peça 19, p. 99-105; informação contida na própria defesa do ex-prefeito Francisco Rômulo Cruz Gomes (peça 80, p. 5) ; relatório da CGU: peça 25, p. 62; 
o defendente fez ainda uma denúncia de que foram falsificadas suas assinaturas em documentos relacionados ao convênio, conforme excertos seguintes:
'78. Para espanto, ao manusear o Processo nº 25140.005.870/2003-52 do Projeto do Convênio EP nº 804/2003, as mesmas plantas (DOC. 10 - peça 190, p. 56-61) que foram assinadas pelo engenheiro civil Fernando Antônio S. Nepomuceno, Crea/CE nº 7623-D que antecedeu o Defendente como fiscal da obra, foram juntadas (DOC. 11 - peça 190, p. 62-65) no mesmo processo com assinatura falsificada do Defendente, numa forma de tentar criminalizar este, pondo falsamente sua assinatura nas plantas (projetos) que disseram não existir, conforme afirmado pelo ex-prefeito Francisco Rômulo Cruz Gomes (Peça 80, fl. 9) .
79. Outrossim, sabe-se que o engenheiro civil Fernando Antônio S. Nepomuceno, Crea/CE nº  7623-D é sobrinho do ex-prefeito Francisco Rômulo Cruz Gomes. Assim, não há como sustentar a afirmação que o ex-prefeito não sabia da existência das plantas da estrutura metálica que à época foi fiscalizada a compra e implantação pelo seu parente (fiscal da obra) , antes do ingresso do Defendente.
80. Daí, tais irregularidades devem ser questionadas ao engenheiro civil Fernando Antônio S. Nepomuceno, Crea/CE nº 7623-D e ao ex-prefeito Francisco Rômulo Cruz Gomes, pois o primeiro foi o criador da planta (projeto) e esteve como fiscal da obra no período da aquisição da estrutura, concordando com suas especificações, que foram endossadas pelo segundo, e teve a aprovação da FUNASA quando foi apresentado as contas.
81. No presente processo, também, pode-se afirmar que o Termo de Aceitação Definitiva da Obra datado de 30/08/2010 (peça 22, fl. 102 e peça 23, fls. 2/4) , não é a assinatura do Defendente, trata-se de uma assinatura falsa.
82. Com os esclarecimentos feitos pelo Defendente, não há como lhe atribuir as irregularidades que em tese foram praticadas pelo engenheiro civil Fernando Antônio S. Nepomuceno, Crea/CE nº 7623-D que lhe antecedeu como fiscal da obra pela Prefeitura de Pacoti, o qual foi o criador do projeto (planta) e acompanhou à época a execução e armazenamento da estrutura e telhas, bem como a suposta ocultação (sic) de projeto (planta) pelo ex-prefeito Francisco Rômulo Cruz Gomes, que a princípio tinha conhecimento, pois o antigo fiscal é seu sobrinho (parente) '.
	d) na situação atual em que se encontra o galpão, a concedente não recomendou a sua utilização, pois além da falta do laudo técnico, a estrutura apresenta sinais de corrosão e risco de queda de telhas (fotos da corrosão das estruturas metálicas e do telhado na peça 9, p. 6-7) :
o defendente não era o gestor administrativo da Prefeitura Municipal de Pacoti para contratar e mandar fazer a manutenção periódica na estrutura do CTRS, uma vez tratar-se de ato de gestão, ligado ao ex-prefeito Francisco Rômulo Cruz Gomes, e com o final da gestão em 31/12/2012, dos seus sucessores (gestão 2013-2016 e 2017-2020) ;
em relação aos sinais de corrosão da estrutura e risco de queda de telhas, aponta como fatores a ocorrência de longo período de paralização da obra, depredação por vândalos, decretação de estado de emergência por conta de fortes chuvas iniciadas em maio/2005, mudança de local da estrutura e telhas por conta do embargo judicial, lapso de tempo muito grande entre a execução de etapas da obra e a vistoria, demora na liberação da licença da Semace;
com relação a não utilização do galpão por falta de laudo técnico, o defendente argumenta que foi o engenheiro civil Fernando Antônio S. Nepomuceno, Crea/CE 7623-D, conforme ART - Anotação de Responsabilidade Técnica datada de 29/04/2004 (DOC. 05 - peça 190, p. 51) , quem fez o projeto (planta) , bem como estava como fiscal da Prefeitura à época que das medições em que a construtora fez as aquisições, tendo atestado as referidas medições, que foram encaminhadas e aprovadas pela Funasa;
	e) não foi possível quantificar o valor dos serviços efetivamente realizados pela prefeitura na estrutura metálica do galpão e na coberta, uma vez que este cálculo dependeria da apresentação de laudo estrutural e do peso dos perfis utilizados, informações estas que deveriam ter sido apresentadas pela convenente, uma vez que realizou os serviços em desacordo com o projeto:
o defendente argumenta que esta suposta irregularidade se refere a parte da obra que foi acompanhada pelo engenheiro civil fiscal da Prefeitura, Sr. Fernando Antônio S. Nepomuceno, Crea/CE 7623-D, conforme ART - Anotação de Responsabilidade Técnica datada de 29/04/2004 (DOC. 05 - peça 190, p. 51) , pois a estrutura e telhas já estavam adquiridas antes do embargo judicial da obra por mandado Judicial recebido em 12/10/2005, antes do ingresso do defendente em 22/4/2008 (peça 21, p. 10) , conforme ART do CREA/CE assinada, visto que os fatos até aqui narrados e comprovados são anteriores, como planilha de medição (peça 15, p. 53-54) , termo de aceitação parcial da obra assinado pelo ex-prefeito, datado de 22/9/2006 (peça 15, p. 39) , decisão do Juiz da Comarca de Pacoti autorizando a remoção da estrutura metálica e outros itens, datado de 28/2/2007 (peça 19, p. 82) , ofício da Prefeitura informando que a estrutura estava guardada no galpão alugado por conta do embargo da obra, datado de 19/10/2007 (peça 17, p. 3-10) , bem como as fotos que acompanharam o mencionado ofício (peça 19, p. 99-105) , informação contida na própria defesa do ex-prefeito Francisco Rômulo Cruz Gomes (peça 80, p. 5) , relatório da CGU (peça 25, p. 62) ;
em relação ao fato de não ser possível quantificar valor, tal situação não confere o direito de confisco, caracterizando enriquecimento sem causa para a Funasa, visto que houve uma vistoria in loco que constatou que a execução dos serviços de engenheira alcançou aprovação de 94,30%, sendo devolvido o valor da diferença dos itens não executados pelo ex-prefeito Francisco Rômulo Cruz Gomes;
	f) o relatório da Diesp apresenta ainda uma relação dos itens da obra que deixaram de ser executados ou que foram impugnados:
a diferença a menor da execução, no valor de R$ 6.416,69, que depois passou para R$ 4.063,52, foi devolvida pelo ex-prefeito Francisco Rômulo Cruz Gomes no valor atualizado de R$ 7.948,00 (sete mil, novecentos e quarenta e oito reais) em 29/1/2014, conforme consta anexo a sua defesa (peça 80, p. 21) ;
em relação à estrutura metálica e coberta, o defendente entende que é uma questão afeta ao engenheiro civil Fernando Antônio S. Nepomuceno, Crea/CE 7623-D, que o antecedeu, sobrinho do ex-prefeito Francisco Rômulo Cruz Gomes, engenheiro fiscal da Prefeitura antes do ingresso do defendente em 22/4/2008 (peça 21, p. 10) , conforme ART do CREA/CE;
no mais, destacou que quando da apresentação da prestação de contas final por parte da Prefeitura Municipal de Pacoti, assinada pelo ex-prefeito Francisco Rômulo Cruz Gomes, foi obtido a aprovação de 94,30% da parte de engenharia, com devolução do valor dos itens executados a menor;
uma vez comprovado a execução do serviço, argumenta que não pode a outra parte desconsiderar o valor que foi gasto na sua execução, sob pena enriquecimento sem causa para a Funasa, e, persistindo o impasse, sugere que deveria haver uma perícia técnica para avaliar o valor do material e da mão-de-obra empregados na obra;
	g) verificou-se que o total de serviços não executados ou impugnados alcançou o montante de R$ 56.934,24:
o defendente entende que se aplica a este caso os esclarecimentos descritos no título anterior;
h) a licença de operação não foi concedida:
argumenta que compete a Prefeitura Municipal de Pacoti diligenciar para obter as licenças ambientais dos seus estabelecimentos, cuja ação é feita pelo seu gestor à época (período 2009-2012) , ex-prefeito Francisco Rômulo Cruz Gomes e de seus sucessores, uma vez que o defendente não tem ingerência na administração do município;
destaca que, na defesa técnica apresentada por Mônica Maria Bezerra Aquino, consta a informação de que, em 6/7/2012, ainda dentro da gestão do ex-prefeito Francisco Rômulo Cruz Gomes, foi expedido a Licença de Operação 844/2012-DICOP-GEGON pela Semace, com validade até 5/7/2016 (peça 53, p. 26-27) ;
32.4. o defendente alega que sempre agiu de boa-fé, não foi conivente com nenhuma irregularidade, pois, enquanto investido em fiscal da Prefeitura Municipal de Pacoti para acompanhar a obra do Convênio EP 804/2003, assumiu uma obra que vinha de 2 (anos) e 5 (meses) de paralisação (compreendido entre o mandado judicial recebido em 12/10/2005 - peça 18, p. 50-51- e a mudança de local, com Parecer Técnico da Funasa em 14/03/2008 - peça 21, p. 11-17) , tendo parte do recurso já medido e aprovado pela Funasa, fazendo com que a obra do Convênio fosse transferida para outra localidade no patamar inicial, sem aditivo para a Construtora executora, só pegando esta fase final quando já estava na localidade de Jardim de Areias, conforme ART de fiscalização assinada em 22/04/2008 (peça 21, p. 10) ;
32.5. com o fim de comprovar a sua boa-fé, mesmo tendo sido aprovado os 94,30% pela Funasa, com tudo em bom estado, porém, como não se teve diligência por parte da Prefeitura para pôr em funcionamento o equipamento, e chegando ao fim da gestão do ex-prefeito Francisco Rômulo Cruz Gomes (período 2009-2012) , o defendente teve o cuidado de fazer uma vistoria na obra e dar ciência sobre a situação junto a Prefeitura no dia 30/10/2012, sendo recebido à época pelo Secretário de Infraestrutura, José Aldeni Marinho de Sousa (Portaria 006/2012) (DOC. 12 - peça 190, p. 66-67) ;
32.6. in fine, o defendente requer: 1) a remessa ao Departamento da Policia Federal para exame grafotécnico os documentos em que a assinatura do Defendente foi falsificada, como o Termo de Aceitação de Definitiva da Obra (peça 22, p. 102 e peça 23, p. 2-4) e as plantas (DOC. 11 - peça 190, p. 62-65) extraídos do Processo 25140.005.870/2003-52, relativo ao Projeto do Convênio EP 804/2003 - Município de Pacoti/CE, bem como a responsabilização dos envolvidos; 2) sua exclusão de responsabilização solidária pelos débito questionados; 3) seja proferido julgamento aprovando as contas do defendente ou aprovando com ressalvas as mesmas, pois sempre agiu de boa-fé e a parte de engenharia obteve 94,30% de aprovação e a diferença dos itens executados a menor foi feita a devolução pelo ex-prefeito Francisco Rômulo Cruz Gomes no valor atualizado de R$ 7.948,00 (sete mil, novecentos e quarenta e oito reais) em 29/1/2014, conforme consta anexo a sua defesa (peça 80, p. 21) .
Alegações de defesa do Sr. Fernando Antônio Sampaio Nepomuceno (peça 198) :
33. O defendente refuta a conduta que lhe fora atribuída, de que na condição de engenheiro fiscal da obra, quando da realização das 1ª e 2ª medições, foi conivente com a inexistência de serviços realizados em desconformidade com o projetado, inclusive, comprometendo a segurança da estrutura do galpão. Em síntese, arguiu que:
33.1. teria ocorrido a prescrição punitiva, visto que a deliberação para sua inclusão como responsável deu-se após mais de 10 (dez) anos das ações a ele atribuídas, consistentes na 1ª e 2ª medições, lançadas ainda no longínquo exercício de 2005;
33.2. seria parte passiva ilegítima nos presentes autos, tendo apresentado nesse sentido os seguintes argumentos:
33.2.1. a Diesp realizou nova visita técnica ao município e emitiu Relatório com data de 17/7/2009, informando que: a prefeitura iniciou uma nova obra na localidade de Areias, uma vez que a obra anterior fora definitivamente embargada pela justiça; os serviços até então realizados aparentemente apresentavam aspecto regular, com exceção da placa da obra, não localizada e da instalação de 12 luminárias fluorescentes 1x40W ao invés de 17 luminárias 2x40W (peça 1, p. 320-324) ;
33.2.2. a Diesp emitiu novo Parecer Técnico, de 24/7/2009, opinando que, do ponto de vista de engenharia, os serviços até então medidos, no valor de R$ 89.752,50, apresentam consonância com o que foi verificado in loco (peça 1, p. 330-332) ;
33.2.3. a equipe de convênios da Funasa/CE emitiu o Parecer Financeiro 191/2010 aprovando a prestação de contas parcial apresentada (peça 1, p. 378-382) ;
33.2.4. as medições realizadas em 2005, sob sua responsabilidade, restaram imprestáveis, tendo em vista que a construção fora embargada, sendo desinstalados todos os itens já construídos e soerguida uma nova obra na localidade de Areias, sobre a qual o defendente não teve nenhuma ingerência;
33.2.5. os itens foram novamente medidos, na nova localidade, mas sem nenhuma ação do engenheiro defendente;
33.2.6. as constatações feitas pela divisão técnica do TCU decorreram da prestação de contas final, que contemplou todas as etapas da nova obra realizada em Areias, construção esta que não teve a ingerência do defendente;
33.2.7. em outras palavras, argumenta que o citado não pode ser responsabilizado pela nova medição, em outro local e após toda a obra ser destruída e removida do canteiro inicial, com o início do zero e sem a sua intervenção direta ou indireta no novo local;
33.2.8. insiste que todas as ocorrências impugnadas foram identificadas na nova obra, sendo certo que, a partir das ARTs constantes dos autos (peça 198, p. 19) , pode ser verificado que o citado não teve ingerência na nova construção, uma vez que sua ART tem endereço da obra na localidade de Granja (peça 198, p. 18) ;
33.2.9. a Funasa recebera do Município de Pacoti/CE o documento denominado 'Termo de recebimento provisório/definitiva de obras', que contempla o item 'cobertura' atestado por outro profissional (anexos termo de recebimento: peça 198, p. 13-14; e medição: peça 198, p. 15-17) ;
33.2.10. o referido documento decorre exatamente das novas medições realizadas na obra já transferida para a localidade de Areias, em 2009, quando o defendente não mais mantinha vínculo com o ente público e com a obra;
33.2.11. diante desses argumentos, requer o reconhecimento de sua ilegitimidade passiva nos autos e sua consequente exclusão do processo;
33.2.12. sobre os itens questionados no ofício de citação, o defendente apresentou os argumentos seguintes:
	a) o galpão construído com recursos do convênio não está sendo utilizado e, portanto, o objetivo do convênio não foi atingido:
a.1) o requerente não atestou nenhuma medição na obra realocada para Areias, que começou do zero, sendo parte ilegítima para figurar como responsável; assim, resta fartamente provado que não houve ação ou omissão do promovido que possa implicar em penalidade nos autos da presente TCE;
	b) o relatório da nova visita in loco realizada pela Diesp nas obras objeto do convênio ao período de 26 a 28/8/2014, apresentou anexo fotográfico tanto da situação em que se encontrava o galpão quando da apresentação de prestação de contas (14/2/2012) , quanto da situação atual (27/8/2014) , onde é possível observar o estado de abandono e as depredações e desgastes ocorridos no galpão (peça 9, p. 4-6) :
b.1) o defendente não poderia intervir na reparação e manutenção do imóvel, seja por não ter ingerência na atribuição, seja por nem mesmo manter vínculo com a prefeitura de Pacoti/CE quando do início e término da obra na localidade de Areias;
b.2) mencionou que, em outubro de 2005, houve embargo judicial da obra, ocasionando enormes prejuízos, inclusive a paralisação e exposição do material da obra, que foi transferida em sua totalidade, momento em que o promovido não mais realizou medições, iniciando-se novos atestes por meio de outro profissional;
b.3) reafirmou que a nova obra, que foi construída após a demolição da primeira, foi realizada com inexistência de atuação do promovido;
b.4) ressalta que não seria seguro nem mesmo afirmar que a obra de Areias teria usado o mesmo material retirado da obra anterior, alguns dos quais até mesmo inutilizados por não comportarem reaproveitamento;
b.5) enfatiza que a medição tem relação direta e objetiva com a obra desenvolvida, que, no caso em tela, não contou com a participação do promovido quando de sua mudança e reinício, claramente eximindo-o quando da nova atestação;
b.6) reproduziu excerto de relatório da Funasa (peça 1, p. 332) , visando a evidenciar que as constatações relacionadas à nova obra (iniciada apenas em 2009 em outro local e após destruídos os itens anteriormente medidos pelo ora citado) , não podem ser atribuídas ao mesmo, pois ausente ação ou omissão que gere nexo de causalidade com o resultado apontado:
	'No dia 17.07.2009 realizamos a 5ª Visita Técnica à obra, quando podemos avaliar os serviços realizados e confrontar com os serviços descritos na Folha de Medição da Prestação de Contas Parcial. É importante salientar que trata de uma nova obra uma vez que a que se desenvolvia até a nossa Visita Técnica anterior foi definitivamente embargada judicialmente, como também proibido o transporte de lixo para a área onde se encontrava a então edificação. O novo local da obra recebeu a Licença de Instalação da SEMACE (fls. 593 a 595 do processo nº 25140.004.438/2007-78 e fls. 318 a 320 do processo n°. 25140.005.870/2003-52) e autorização da FUNASA (fls. 588 e 589 do processo n°. 25140.004.438/2007-78 e fls. 316 a 317 do processo n°. 25140.005.870/2003-52) '.
	c) convenente, ao executar o galpão, utilizou perfis metálicos com dimensões inferiores ao projetado, e, por questões de estabilidade e segurança, a concedente optou pela impugnação total por entender que caberia ao proponente, que no caso alterou o projeto aprovado, comprovar a sua estabilidade e segurança por meio de laudo técnico de engenheiro habilitado com a respectiva ART;
	c.1) arguiu que, pelos mesmos fundamentos já expostos, o defendente é parte ilegítima, posto que não mediu qualquer item da obra realizada na localidade de Areias;
	d) na situação atual em que se encontra o galpão, a concedente não recomendou a sua utilização, pois além da falta do laudo técnico, a estrutura apresenta sinais de corrosão e risco de queda de telhas (fotos da corrosão das estruturas metálicas e do telhado na peça 9, p. 6-7) :
	d.1) arguiu que não possui relação com o defendente;
	e) não foi possível quantificar o valor dos serviços efetivamente realizados pela prefeitura na estrutura metálica do galpão e na coberta, uma vez que este cálculo dependeria da apresentação de laudo estrutural e do peso dos perfis utilizados, informações estas que deveriam ter sido apresentadas pela convenente, uma vez que realizou os serviços em desacordo com o projeto:
	e.1) arguiu que, pelos mesmos fundamentos já expostos, o defendente é parte ilegítima, posto que não mediu qualquer item da obra realizada na localidade de Areias;
	f) o relatório da Diesp apresenta ainda uma relação dos itens da obra que deixaram de ser executados ou que foram impugnados:
	f.1) arguiu que, pelos mesmos fundamentos já expostos, o defendente é parte ilegítima, posto que não mediu qualquer item da obra realizada na localidade de Areias;
	g) verificou-se que o total de serviços não executados ou impugnados alcançou o montante de R$ 56.934,24:
	g.1) arguiu que, pelos mesmos fundamentos já expostos, o defendente é parte ilegítima, posto que não mediu qualquer item da obra realizada na localidade de Areias;
	h) a licença de operação não foi concedida:
	h.1) arguiu que não se trataria de atribuição do promovido.
33.2.13. afirmou que a responsabilização, segundo o TCU, demanda prova robusta, o que não seria o caso, principalmente em razão de o promovido nem mesmo ter atuado na obra cujo débito lhe está sendo imputado;
33.2.14. in fine, o defendente requereu: a) o reconhecimento da prescrição e/ou de sua ilegitimidade passiva; b) no mérito, subsidiariamente, que seja considerada a ausência de participação do defendente nas ocorrências, julgando improcedente a presente TCE em relação ora promovido.
Análise das alegações de defesa
34. Inicialmente, as obras estavam previstas para a localidade de Granja, cuja fiscalização estava a cargo do engenheiro civil Fernando Antônio Sampaio Nepomuceno (v. ART de peça 190, p. 51; projetos técnicos: peça 190, p. 56-61) . Contudo, no Parecer Técnico III (peça 24, p. 80-85) , há referência aos acompanhamentos técnicos realizados no convênio: desde a primeira visita, em 31/8/2005, até a quinta, há referência de que as obras estavam sendo realizadas em localidade distinta, em Monguba (v. peça 24, p. 82-83) . A ação judicial (peça 17, p. 101-103 e peça 18, p 1-12) , movida pela vizinha incomodada, descreve que a obra estava de fato sendo realizada na localidade do Monguba. O embargo definitivo por sentença (peça 21, p. 38-43, de 10/3/2008) fundamenta que a obra estava sem o licenciamento legal exigido e causaria danos ao meio ambiente.
35. Após uma paralisação significativa, a liminar concedida na ação judicial converteu-se em sentença definitiva. Em decorrência disso, a prefeitura municipal solicitou judicialmente a remoção dos materiais empregados na obra, tendo obtido autorização judicial para a realização do pretendido. O órgão ambiental do estado do Ceará, a Semace, autorizou a instalação das obras na localidade de Areias e a Funasa aquiesceu com a mudança pretendida pelo município. As obras passaram à fiscalização do engenheiro civil, Junior César Gomes Pinheiro.
36. A Funasa, em suas vistorias técnicas, não havia questionado a utilização de perfis metálicos ou telhas inadequadas, consoante destacado da proposta de deliberação do Exmo. Sr. Ministro Relator (peça 102, p. 2) :
	'14. Bem se vê que, nas várias visitas técnicas realizadas durante a execução das obras, a Funasa em nenhum momento questionou a adequabilidade do padrão construtivo do item 'Cobertura', em relação aos perfis metálicos ou aos tipos de telhas utilizados, tendo essas falhas sido questionadas somente após a conclusão da obra, pela CGU, de sorte que se mostra plausível a defesa do responsável no sentido do então desconhecimento sobre a referida falha'.
37. Diante do posicionamento divergentes da CGU, a Funasa resolveu impugnar integralmente as despesas realizadas, consoante excerto do mesmo voto (peça 102, p. 1) :
	'7. A Funasa sugeriu imputar o débito pelo valor total a todos os responsáveis, tendo em vista a parcial execução da obra em desconformidade com o projeto, conforme apontado pela então Controladoria-Geral da União (CGU) no relatório da fiscalização realizada no período de 6/8 a 31/8/2012, e tendo em vista, ainda, o não cumprimento dos objetivos do convênio, vez que a obra não estaria em funcionamento por ocasião da referida fiscalização.
	8. No que concerne à parcial execução da obra em desconformidade com o projeto, a CGU, na auditoria in loco realizada após a prestação de contas, verificou que o item "Cobertura" fora cotado pelo valor de R$ 60.565,35 na planilha orçamentária da obra, mas foi executado em desacordo com as especificações técnicas do projeto (Processo Funasa 25140.005.870/2003-52, Vol. I, fls. 170/171) , seja em relação à estrutura metálica, seja em relação às telhas utilizadas, salientando que esses aspectos não haviam sido registrados anteriormente pelo técnico da Funasa nas visitas técnicas.
	9. Não obstante a CGU ter quantificado o valor efetivamente executado, tendo em vista o quantitativo de aço previsto no contrato, ela resolveu considerar, como devido, o valor total do item, vez que as alterações realizadas poderiam comprometer a estabilidade da referida estrutura, podendo levá-la ao colapso'.
38. O Sr. Fernando Antônio Sampaio Nepomuceno (ART de peça 190, p. 51) , responsável pelo ateste da 1ª e 2ª medições (peça 15, p. 53-54; Nota fiscal 068 e recibo da 1ª Medição da obra no valor de R$ 14.278,13 - peça 15, p. 43-44; Nota fiscal 0102 e recibo da 2ª Medição da obra no valor de R$ 30.207,50 - peça 15, p. 51-52) , alega que obra impugnada pela CGU e Funasa foi aquela da localidade de Areias, na qual não teve nenhuma participação, vez que acompanhada por outro engenheiro civil. 
39. O Sr. Junior César Gomes Pinheiro, por sua vez, alega que deixara a obra com percentual de execução de 94,30 % (Relatório de Visita Técnico Final III - peça 24, p. 71-74 - e no Parecer Técnico III - peça 24, p. 80-86) e que utilizara os materiais adquiridos anteriormente na 1ª e 2ª medições, de responsabilidade do fiscal anterior, o Sr. Fernando Antônio Sampaio Nepomuceno. Alega, também, este responsável que não havia o projeto técnico da obra. Assim, acompanhou a obra pelos projetos arquitetônicos. Sustenta que não lhe pode ser imputada responsabilidade pela 1ª e 2ª medições, que adquiriram os materiais inadequados, vez que o responsável pelos atestados foi o engenheiro civil antecessor, autor dos projetos, o Sr. Fernando Antônio Sampaio Nepomuceno.
40. O Acórdão 4487/2017-TCU-Segunda Câmara (peça 101) reconheceu que não caberia imputar responsabilidade ao ex-prefeito e às secretárias de saúde, visto tratar-se de questão técnica não identificada sequer pela unidade técnica da Funasa, conforme excerto seguinte:
	'9.2. acolher parcialmente as alegações de defesa do Sr. Francisco Rômulo Cruz Gomes e das Sras. Mônica Maria Bezerra de Aquino e Ana Maria dos Santos Fonseca'.
41. As obras de engenharia necessitam de um projeto técnico e de um fiscal, engenheiro civil, devidamente habilitado para o seu acompanhamento. Até mesmo obras civis menos complexas, como por exemplo, a instalação de kits de melhorias sanitárias, necessitam de projetos executivos. No caso em tela, tratando-se de galpão com estruturas metálicas, o projeto técnico ganha ainda maior importância. A análise da CGU cogita inclusive que as alterações realizadas poderiam comprometer a estabilidade da referida estrutura, podendo levá-la ao colapso. No caso de obras públicas, além da higidez estrutural, outra questão emerge e suscita a necessidade imprescindível do projeto técnico: a verificação da adequação dos materiais utilizados, se foram adquiridos de acordo com as especificações aprovadas e em coerência com os preços correntes de mercado.
42. A realização das despesas com a 1ª e 2ª medição foram realizadas sob a supervisão do Sr. Fernando Antônio Sampaio Nepomuceno. O fiscal sucessor, da localidade de Areias, Sr. Junior César Gomes Pinheiro, alega ter utilizado os materiais anteriormente adquiridos para a localidade de Granja e de que não teve acesso (por não existirem na prefeitura) aos projetos técnicos do convênio. 
43. Em relação aos projetos estruturais, quanto ao questionamento da utilização dos perfis metálicos inadequados no item 'c' do ofício de citação, nas alegações de defesa apresentadas, a Construtora Náutica Comércio e Serviços Ltda. - ME também alegou que não teve acesso ao projeto, conforme excerto seguinte (peça 58, p. 4) :
	'c) a convenente, ao executar o galpão, utilizou, perfis metálicos com dimensões inferiores ao projetado, e, por questões de estabilidade e segurança, a concedente optou pela impugnação total por entender que caberia ao proponente, que no caso alterou o projeto aprovado, comprovar a sua estabilidade e segurança por meio de laudo técnico de engenheiro habilitado com a respectiva ART.
	A cobertura não sofreu alteração nos seus perfis. O que ocorreu de fato foi a ausência de projeto estrutural, já desde a licitação.
	E tratando-se de obra de pequeno porte, a empresa baseou-se no projeto arquitetônico, único disponível e hábil para a construção regular.
	A suposta alteração, que diga-se de passagem não é reconhecida pela impugnante, do mesmo não alteraria substancialmente o projeto ao ponto de comprometer a estabilidade e a aplicação do recurso, sendo inviável tal conclusão, pelo menos sob o ponto de vista técnico'.
44. As alegações da Construtora Náutica Comércio e Serviços Ltda - ME e do Sr. Junior César Gomes Pinheiro, de que os projetos técnicos não existiam, não merecem ser acolhidos, vez que, se a CGU pôde ter acesso aos mesmos, com muito mais razão aqueles que deveriam ter responsabilidade pela execução e fiscalização de obra de engenharia com recursos públicos também deveriam ter tido acesso ao material que, diferentemente do alegado, existiam nos arquivos da Funasa. Os projetos, conforme constam nos autos, foram desenvolvidos pelo Sr. Fernando Antônio Sampaio Nepomuceno, consoante documentos acostados aos autos pelo Sr. Junior César Gomes Pinheiro (DOC 10 - peça 190, p. 56-61) . O Sr. Junior César Gomes Pinheiro, inclusive, denuncia a falsificação de sua assinatura nos mesmos projetos, matéria que é de competência do Ministério Público Federal, para a o qual alvitra-se a remessa de cópia integral dos presentes autos.
45. Assim, se o autor do projeto foi o Sr. Fernando Antônio Sampaio Nepomuceno, era de sua responsabilidade na 1ª e 2ª medições exigir a estrutura metálica e os perfis tais como os especificados no projeto e aprovados pela Funasa. Ademais, o Sr. Fernando Antônio Sampaio Nepomuceno iniciou a obra em local distinto do projeto: ao invés de Granja, realizou a obra em Monguba, sem o licenciamento ambiental necessário. Tal ocorrência deu ensejo ao embargo judicial e aos prejuízos decorrentes da mobilização, construção, demolição, armazenamento, deterioração dos materiais e ainda a utilização de material fora da especificação do projeto. Assim, suas alegações de defesa não merecem ser acolhidas.
46. Em relação ao Sr. Júnior César Gomes Pinheiro, no papel de engenheiro fiscal das obras na localidade de Areias, não poderia dar sequência à execução das obras sem a existência dos projetos técnicos por duas razões: 1) garantir a higidez estrutural da estrutura metálica; e 2) garantir a conformidade dos materiais empregados com aqueles especificados nos projetos aprovados no convênio. Assim, suas alegações de defesa também não merecem ser igualmente acolhidas.
47. Igualmente, em relação à Construtora Náutica Comércio e Serviços Ltda. - ME, o Acórdão 4487/2017-TCU-Segunda Câmara (peça 101) não acolheu suas alegações de defesa.
48. Diante do exposto, alvitra-se o não acolhimento das alegações de defesa esposadas pelos engenheiros civis encarregados das fiscalizações das obras do Convênio 804/2003 (Siafi 489986) , firmado entre a Fundação Nacional de Saúde - Funasa e o Município de Pacoti/CE em ambas as localidades de Granja e de Areias.
49. Por último, vale ressaltar que a pretensão punitiva do TCU, conforme Acórdão 1441/2016-TCU-Plenário, que uniformizou a jurisprudência acerca dessa questão, subordina-se ao prazo geral de prescrição indicado no art. 205 do Código Civil, que é de 10 anos, contado da data de ocorrência da irregularidade sancionada, nos termos do art. 189 do Código Civil, sendo este prazo interrompido pelo ato que ordenar a citação, a audiência ou a oitiva do responsável. No caso em exame, não ocorreu a prescrição, uma vez que foi efetivado o pagamento da primeira nota fiscal em 6/4/2009 (peça 86, p. 1) , não tendo transcorrido mais de 10 anos até a data em que foi ordenada a citação do responsável (13/4/2015, peça 33, p. 1) .
CONCLUSÃO
50. O Acórdão 4487/2017-TCU-Segunda Câmara (peça 101) havia acolhido as alegações de defesa de alguns dos responsáveis e proferido julgado pela irregularidade das contas, com imputação de débito solidário ao Sr. Junior César Gomes Pinheiro e à Construtora Náutica Comércio e Serviços Ltda. - ME.
51. Devidamente notificado pelo Ofício 1.469/2017 (peça 138) , o Sr. Junior César Gomes Pinheiro compareceu aos autos e solicitou pedido de cópia integral do feito (peça 150) . Alegando cerceamento de defesa, interpôs Recurso de Reconsideração, que obteve provimento no Acórdão 4840/2018-TCU-Segunda Câmara (peça 172) . De acordo com o item 9.2 do aludido decisum, os elementos que encaminhara à peça 154 deveriam ser acolhidos como alegações de defesa, a serem analisadas pela Secex/CE, separadamente ou em conjunto, caso o responsável apresente novas alegações de defesa. 
52. Em cumprimento ao Acórdão 4840/2018-TCU-Segunda Câmara (peça 107) , foi expedida a notificação do Sr. Junior César Gomes Pinheiro (Ofício 1261/2018, peça 183) . O responsável apresentou novas alegações de defesa (peças 190 e 191, de mesmo teor) .
53. A instrução técnica seguinte, de peça 194, diante dos argumentos apresentados pelo Sr. Junior César Gomes Pinheiro, alvitrou a citação do engenheiro civil antecessor na fiscalização das obras, o Sr. Fernando Antônio Sampaio Nepomuceno. A proposta mereceu acolhimento da unidade técnica (peça 195) .
54. Em resposta ao Ofício 2.415/2018 (peça 196) de citação, o Sr. Fernando Antônio Sampaio Nepomuceno apresentou as alegações de defesa de peça 198.
55. Diante das ponderações contidas na seção Exame Técnico, alvitra-se o não acolhimento das alegações de defesa apresentadas, com o consequente julgamento pela irregularidade das contas, com imputação de débito e multa aos responsáveis.
PROPOSTA DE ENCAMINHAMENTO
56. Ante todo o exposto, submetem-se os autos à consideração superior, propondo:
a) não acolher as alegações de defesa apresentadas pelo Sr. Júnior César Gomes Pinheiro (peças 190 e 191) e pelo Sr. Fernando Antônio Sampaio Nepomuceno (peça 198) ;
b) julgar irregulares as contas do Sr. Júnior César Gomes Pinheiro (CPF XXX.052.373-XX) e do Sr. Fernando Antônio Sampaio Nepomuceno (CPF XXX.957.193-XX) , com fundamento nos arts. 1º, inciso I, 16, inciso III, alínea 'c', e 19, caput, da Lei 8.443/1992;
c) condenar em débito solidário, com fundamento nos artigos 19, caput, e 23, inciso III, da Lei 8.443/1992 c/c os arts 1º, inciso I, 209, inciso III, 210 e 214, inciso III, do RI/TCU, o Sr. Júnior César Gomes Pinheiro (CPF XXX.052.373-XX) , o Sr. Fernando Antônio Sampaio Nepomuceno (CPF XXX.957.193-XX) e a Construtora Náutica Comércio e Serviços Ltda. (CNPJ 06.132.452/0001-03) , para o pagamento das quantias a seguir especificadas, atualizadas monetariamente e acrescidos de juros de mora desde as datas indicadas até o efetivo recolhimento, fixando-lhes o prazo de 15 (quinze) dias, a contar das notificações, para que comprovem, perante o Tribunal, o recolhimento das referidas importâncias aos cofres da Fundação Nacional de Saúde, nos termos do art. 23, inciso III, alínea 'a', da citada lei c/c o art. 214, inciso III, alínea 'a', do Regimento Interno do TCU (RITCU) :
	VALOR ORIGINAL (R$) 
	DATA DA OCORRÊNCIA

	22.585,11
	6/4/2009

	21.965,00
	8/6/2009

	12.384,13
	28/5/2010

	7.948,00 ( C ) 
	29/01/2014

d) aplicar multa individual ao Sr. Júnior César Gomes Pinheiro, ao Sr. Fernando Antônio Sampaio Nepomuceno e à Construtora Náutica Comércio e Serviços Ltda., com base no art. 57 da Lei 8.443/1992, com a fixação do prazo de 15 (quinze) dias, a contar da notificação, para comprovarem, perante o Tribunal (art. 214, inciso III, alínea 'a', do Regimento Interno) , o recolhimento da dívida aos cofres do Tesouro Nacional, atualizada monetariamente na forma da legislação em vigor;
e) autorizar o pagamento parcelado das dívidas, caso seja requerido, em até 36 parcelas mensais e consecutivas, nos termos do art. 26 da Lei 8.443/1992 e do art. 217 do RI-TCU, fixando-se o prazo de 15 (quinze) dias, a contar do recebimento da notificação, para a comprovação, perante o Tribunal, do recolhimento da primeira parcela, e de 30 (trinta) dias, a contar da parcela anterior, para a comprovação do recolhimento das demais parcelas, devendo incidir sobre cada valor mensal corrigido monetariamente, os acréscimos legais, na forma prevista na legislação em vigor (art. 217, § 1º, do RI-TCU) , esclarecendo aos responsáveis que a falta de pagamento de qualquer parcela importará no vencimento antecipado do saldo devedor (art. 217, § 2º, do RI-TCU) ;
f) autorizar a cobrança judicial das dívidas, caso não atendidas as notificações, nos termos do art. 71, § 3º, da CF/88, do art. 28, inciso II, da Lei 8.443/1992, e dos arts. 214, inciso III, alínea 'b', e 215, do RI-TCU;
g) enviar cópia deste Acórdão, bem como do Relatório e da Proposta de Deliberação que o fundamenta, à Procuradoria da República no Estado do Ceará, nos termos do art. 16, § 3º, da Lei 8.443/1992, para o ajuizamento das ações penais e civis cabíveis; e
h) enviar cópia deste Acórdão, bem como do Relatório e da Proposta de Deliberação que o fundamenta, acompanhado de cópia do inteiro teor destes autos, ao Tribunal de Contas do Estado do Ceará (TCE/CE) para a adoção das medidas cabíveis, tendo em vista que o Centro de Tratamento de Resíduos Sólidos de Pacoti/CE, construído por força do Convênio 804/2003, firmado com a Funasa, ainda se encontra inoperante, inobstante a licença de operação concedida pela Superintendência Estadual do Meio Ambiente (Semace) , conforme a informação extraída do site da entidade, alertando o referido Tribunal quanto aos problemas relativos à 'Cobertura' do galpão e quanto à ausência de medidas para a manutenção e a salvaguarda da referida obra, conforme atestam as fotografias registradas pela Funasa em 2014".
Por seu turno, ao manifestar a sua anuência em relação à proposta do auditor federal (Peça 201) , o dirigente da então Secex-CE acrescentou a sua sugestão para julgar irregulares as contas da Construtora Náutica Ltda.
Enfim, por intermédio do Exmo. Sr. Procurador Sérgio Ricardo Costa Caribé, o Ministério Público junto ao Tribunal (MPTCU) manifestou a sua concordância em relação à aludida proposta da unidade técnica e, assim, consignou o seu parecer à Peça 202 nos seguintes termos: 
	" (...) 2. No curso dos diversos trâmites processuais, entre as deliberações já proferidas nestes autos pelo Tribunal de Contas da União (TCU) , destaca-se a condenação solidária da empresa responsável pelas obras do convênio, a Construtora Náutica Comércio e Serviços Ltda., e do engenheiro responsável pela fiscalização dos serviços, Sr. Junior César Gomes Pinheiro, em razão de débito no valor histórico de R$ 56.934,24, decorrente da impugnação de 'itens executados em desconformidade, a partir das dúvidas sobre a estabilidade da cobertura do CTRS, além de outros pequenos itens não executados', nos termos do Acórdão 4487/2017-TCU-Segunda Câmara e da proposta de deliberação que o fundamentou (peças 101, p. 2, e 102, p. 3) .
3. Todavia, em relação ao fiscal das obras, tendo em vista a comprovação de prejuízo à sua ampla defesa, o TCU tornou insubsistente a sua condenação solidária e restituiu os autos à unidade técnica para análise de suas alegações de defesa, conforme Acórdão 4840/2018-TCU-Segunda Câmara (peças 172 e 173) . 
4. 	Além das alegações de defesa apresentadas pelo referido responsável (peças 154 e 191) , analisa-se, nesta oportunidade, a defesa oferecida por seu antecessor na fiscalização das obras, o engenheiro Sr. Fernando Antônio Sampaio Nepomuceno (peça 198) . 
5.	O Sr. Junior César Gomes Pinheiro, na condição de engenheiro fiscal responsável pelo acompanhamento das obras, foi citado solidariamente em razão de ter sido 'conivente com a existência de serviços pagos e não realizados ou em desconformidade com o projetado, inclusive, comprometendo a segurança da estrutura do galpão' (peça 37, p. 2) . Já o Sr. Fernando Antônio Sampaio Nepomuceno, igualmente 'na condição de engenheiro fiscal da obra, quando da realização das 1ª e 2ª medições', foi também citado por ter sido 'conivente com a existência de serviços realizados em desconformidade com o projetado, inclusive, comprometendo a segurança da estrutura do galpão' (peça 196, p. 2) . 	
6.	Após analisar e refutar as alegações de defesa acostadas aos autos, a Secretaria do TCU no Estado do Ceará (Sec-CE) propôs, entre outras medidas, julgar irregulares as contas dos responsáveis, com fundamento no art. 16, inciso III, alínea 'c', da Lei 8.443/1992, condenando-os, solidariamente com a Construtora Náutica Comércio e Serviços Ltda., no débito histórico de R$ 56.934,24, bem como lhes aplicando a multa do art. 57 da mesma lei (peças 199, p. 31-32, e 200 e 201) .
7. Anuo às razões que nortearam a proposta da unidade técnica. Embora os referidos responsáveis tenham intentado transferir entre si a responsabilidade solidária pelo prejuízo ao erário, fato é que a unidade técnica bem delimitou, no tempo e na individualização de suas condutas, a responsabilidade de cada um, senão vejamos (peça 199, p. 30) :
'45. Assim, se o autor do projeto foi o Sr. Fernando Antônio Sampaio Nepomuceno, era de sua responsabilidade na 1ª e 2ª medições exigir a estrutura metálica e os perfis tais como os especificados no projeto e aprovados pela Funasa. Ademais, o Sr. Fernando Antônio Sampaio Nepomuceno iniciou a obra em local distinto do projeto: ao invés de 'Granja', realizou a obra em 'Monguba', sem o licenciamento ambiental necessário. Tal ocorrência deu ensejo ao embargo judicial e aos prejuízos decorrentes da mobilização, construção, demolição, armazenamento, deterioração dos materiais e ainda a utilização de material fora da especificação do projeto. Assim, suas alegações de defesa não merecem ser acolhidas. 
46.  Em relação ao Sr. Júnior César Gomes Pinheiro, no papel de engenheiro fiscal das obras na localidade de 'Areias', não poderia dar sequência à execução das obras sem a existência dos projetos técnicos por duas razões: 1) garantir a higidez estrutural da estrutura metálica; e 2) garantir a conformidade dos materiais empregados com aqueles especificados nos projetos aprovados no convênio. Assim, suas alegações de defesa também não merecem ser igualmente acolhidas'.
8. Portanto, embora em momentos distintos, ambos os responsáveis concorreram para a ocorrência do dano ao erário ao desempenharem indevidamente, seja por desídia ou imperícia, suas funções de engenheiro fiscal das obras do CTRS.
9.	Ante o exposto, este membro do Ministério Público de Contas junto ao TCU manifestase de acordo com a proposta da Sec-CE (peças 199, p. 31-32, 200 e 201) , apenas alertando, no tocante a proposta de aplicação de multa à empresa, que sua condenação em débito e multa por meio do Acórdão 4487/2017-TCU-Segunda Câmara não foi considerada insubsistente pelo Acórdão 4840/2018-TCU-Segunda Câmara".
É o Relatório.

José Abílio Pinheiro de Melo, OAB/CE 14.899, representando Francisco Rômulo Cruz Gomes.

Procurador Sérgio Ricardo Costa Caribé.

TOMADA DE CONTAS ESPECIAL. CONVÊNIO. FUNASA. CONSTRUÇÃO DE CENTRO DE TRATAMENTO DE REDÍSUOS SÓLIDOS. EXECUÇÃO PARCIAL DO OBJETO PACTUADO E EM DESCONFORMIDADE COM O PROJETO. NÃO APROVEITAMENTO DA PARCELA EXECUTADA. TOTAL IMPUGNAÇÃO DOS DISPÊNDIOS. DILIGÊNCIAS. CITAÇÃO. SOLIDARIEDADE. REVELIA DO FISCAL DA OBRA. LICENÇA DE OPERAÇÃO ASSINADA PELO ÓRGÃO ESTADUAL APÓS O TÉRMINO DA GESTÃO DO RESPONSÁVEL. APRECIAÇÃO DO FEITO PELO ACÓRDÃO 13177/2016-2ª CÂMARA. VÍCIO INSANÁVEL. NÃO IDENTIFICAÇÃO DO REPRESENTANTE LEGAL NA PAUTA DA SESSÃO DE JULGAMENTO. DECLARAÇÃO DA NULIDADE PELO ACÓRDÃO 2.930/2017-2ª CÂMARA. NOVA APRECIAÇÃO DO FEITO PELO ACÓRDÃO 4.487/2017-2ª CÂMARA. ACOLHIMENTO PARCIAL DAS ALEGAÇÕES DE DEFESA DO EX-PREFEITO E DAS EXSECRETÁRIAS MUNICIPAIS. CONTAS REGULARES COM RESSALVA. REVELIA DO FISCAL DO CONTRATO. REJEIÇÃO PARCIAL DAS ALEGAÇÕES DE DEFESA DA EMPRESA CONTRATADA. CONTAS IRREGULARES. DÉBITO. MULTA. CIÊNCIA AO TCM-CE. RECURSO DE RECONSIDERAÇÃO OPOSTO PELO FISCAL DO CONTRATO SOB A ALEGAÇÃO DE NÃO RECEBIMENTO DA CITAÇÃO. PROVIMENTO DO RECURSO PELO ACÓRDÃO 4.840/2018-2ª CÂMARA PARA A DESCONSTITUIÇÃO DO ACÓRDÃO RECORRIDO, COM A NOVA CITAÇÃO DO RECORRENTE. CITAÇÃO DO FISCAL ANTECESSOR. REJEIÇÃO DAS ALEGAÇÕES DE DEFESA. CONTAS IRREGULARES. DÉBITO. MULTA. COMUNICAÇÃO.

TOMADA DE CONTAS ESPECIAL (TCE)

Secretaria do TCU no Estado do Ceará (Sec-CE).

Tratam os autos de tomada de contas especial instaurada pela Fundação Nacional de Saúde (Funasa) em desfavor, originalmente, do Sr. Francisco Rômulo Cruz Gomes, como prefeito de Pacoti - CE (gestões: 2005-2008 e 2009-2012) , diante da total impugnação dos dispêndios inerentes ao Convênio 804/2003 destinado à implantação do centro de tratamento de resíduos sólidos (CTRS) , além do desenvolvimento do programa de coleta seletiva e reciclagem, sob o montante de R$ 116.978,91 por meio do aporte de R$ 111.966,00 em repasses federais e de R$ 5.012,91 em recursos da contrapartida municipal, tendo a vigência do ajuste sido estipulada para o período de 22/12/2003 a 27/10/2010.
Como visto, por meio do Acórdão 4840/2018-TCU-Segunda Câmara do TCU deu provimento ao recurso de reconsideração interposto pelo Sr. Júnior César Gomes Pinheiro, como engenheiro fiscal do município, e tornou insubsistente o Acórdão 4487/2017-TCU-Segunda Câmara em relação ao recorrente, quando teria julgado irregulares as suas contas para condená-lo, em solidariedade com a Construtora Náutica Comércio e Serviços Ltda. - ME, ao pagamento do débito apurado nos autos, além de aplicar a multa sob o valor de R$ 20 mil em desfavor do então fiscal na obra e da aludida construtora, não tendo tornado insubsistente, contudo, a condenação da referida empresa, nem os demais dispositivos do aludido Acórdão 4.487/2017.
Diante da superveniente citação, o Sr. Júnior César apresentou a sua defesa (Peças 190 e 191) , alegando, em suma, que: (a) teria atuado no período de 22/8/2008 a 31/12/2012, após a obra ter sido transferida para outro local, tendo os pagamentos sido efetuados em 2005 (1ª e 2ª medições) pelo outro engenheiro (Fernando Antônio Sampaio Nepomuceno) , aí incluídos os itens inerentes ao galpão; (b)  não teria ingerência para colocar em funcionamento o CTRS, nem lhe competiria a manutenção periódica; (c) o relatório de vistoria, em 22/7/2011, teria atestado a execução de 94,30% da obra, com 100% do CTRS concluído, tendo o município devolvido o saldo financeiro remanescente do ajuste; (d) o relatório da CGU e o parecer da Funasa, em 19/4/2013, confirmariam que a estrutura metálica e as telhas do galpão já teriam sido adquiridas em 2005, destacando que a prefeitura não teria disponibilizado o projeto do galpão; (e) a sua assinatura teria sido falsificada no termo de aceitação definitiva da obra e nas plantas (Peça 190, p. 62-65) ; e (f) não seria parte legítima na TCE, tendo ocorrido, ainda, a prescrição da pretensão punitiva do TCU.
A partir dessas alegações, a unidade técnica passou a, também, promover a citação do Sr. Fernando Antônio e o responsável apresentou a sua defesa à Peça 198, alegando, em síntese, que: (a)  o parecer técnico da Funasa, em 24/7/2009, teria assinalado que os itens de serviço até então medidos, sob o valor de R$ 89.752,50, estariam em sintonia com o verificado in loco; (b) as medições sob a sua responsabilidade, em 2005, teriam restado imprestáveis, ante o embargo judicial da obra, e, assim, os itens então construídos teriam sido desinstalados e transferidos para a nova obra na localidade de Areias; (c) as aludidas falhas corresponderiam à nova obra (iniciada em 2009) e, sobre essa obra, ele não teria atuado, nem mesmo sobre o item "cobertura" do galpão, pois teria sido atestado por outro profissional; e (d)  não seria parte legítima na TCE, tendo ocorrido, ainda, a prescrição da pretensão punitiva do TCU.
De todo modo, após a análise final do feito, a unidade técnica propôs a irregularidade das contas dos engenheiros fiscais, com a consequente condenação dos responsáveis, em solidariedade com a Construtora Náutica Comércio e Serviços Ltda., pelo débito apurado nos autos, além de lhes aplicar a multa legal, tendo o MPTCU anuído a essa proposta, sem prejuízo de alertar que a condenação da referida empresa em débito e em multa pelo Acórdão 4487/2017-TCU-Segunda Câmara não teria sido considerada insubsistente pelo Acórdão 4840/2018-TCU-Segunda Câmara.
Incorporo o parecer da unidade técnica, com os ajustes suscitados pelo MPTCU, a estas razões de decidir.
Como visto na fundamentação do Acórdão 4487/2017-TCU-Segunda Câmara, a Funasa teria impugnado a totalidade dos dispêndios no ajuste, ante a parcial execução da obra e a sua desconformidade com o projeto aprovado, em face do relatório proveniente da fiscalização realizada pela CGU, no período de 6/8 a 31/8/2012, e, ainda, do não cumprimento dos objetivos pactuados, já que a obra não estaria em funcionamento por ocasião da referida fiscalização.
A auditoria realizada in loco pela CGU, após a prestação de contas do ajuste, assinalou que o item "Cobertura" teria sido cotado pelo valor de R$ 60.565,35 na planilha orçamentária da obra, mas teria sido executado em desacordo com as especificações técnicas do projeto, seja em relação à estrutura metálica, seja em relação às telhas utilizadas, salientando que esses aspectos não teriam sido registrados anteriormente pelo técnico da Funasa nas visitas técnicas, de tal modo que, apesar de a CGU ter quantificado o valor efetivamente executado na cobertura do galpão, a Funasa teria considerado, como devido, o valor total previsto no contrato, já que as alterações realizadas poderiam comprometer a estabilidade da referida estrutura, podendo levá-la ao colapso. 
As alegações de defesa apresentadas pelo ex-prefeito e pelas ordenadoras de despesas teriam sido acolhidas pelo aludido Acórdão 4487/2017-TCU-Segunda Câmara, com o subsequente julgamento das suas contas pela regularidade com ressalvas, pois não teria restado evidenciado que eles teriam conhecimento das alterações técnicas no projeto (identificadas pela CGU) , até porque caberia aos engenheiros, como responsáveis pela fiscalização da obra, a verificação da sua adequação ao projeto aprovado pela Funasa, com a tempestiva impugnação dos itens executados em desconformidade com o referido projeto, para evitar o indevido pagamento, mas esses procedimentos não teriam sido observados pelos referidos engenheiros.
Na mesma linha, como não executou o CTRS em consonância com todas as especificações exigidas no projeto, valendo-se da utilização de material com menor custo (estruturas metálicas e telhas) , além de contribuir para a inexecução de alguns itens, o dano ao erário também foi imputado à empresa contratada pelo referido Acórdão 4487/2017-TCU-Segunda Câmara, até porque ela teria sido indevidamente beneficiada pelos indigitados pagamentos, destacando que as alegações de defesa da aludida empresa não teriam ficado suficientemente comprovadas nos autos, ao ter alegado que somente obteve o acesso ao projeto arquitetônico da obra, tendo optado pela metodologia de execução aplicada, sem ter refutado, contudo, a menor execução em aço na estrutura metálica da "cobertura", ante a planilha orçamentária do contrato.
Eis que as obras estariam inicialmente previstas para a localidade de Granja, em conformidade com a ART e os projetos técnicos assinados pelo referido engenheiro (Fernando Antônio Sampaio Nepomuceno - Peça 190, p. 51-61) , mas os pareceres técnicos da Funasa teriam assinalado a vistoria da obra na localidade de Monguba (Peça 24, p. 82-85) , tendo essa sinalização sido também observada na ação judicial movida pela vizinha incomodada (Peça 17, p. 101-103, e Peça 18, p. 1-12) e na sentença com o embargo definitivo, ante a ausência de licenciamento e os riscos de danos ambientais (Peça 21, p. 38-43) .
Sob essas circunstâncias, o município obteve a autorização judicial para a remoção dos materiais até então empregados na obra, tendo o órgão ambiental do Estado do Ceará (Semace) autorizado a instalação das obras na localidade de Areias, e, por isso, a Funasa teria anuido à alteração do plano de trabalho, tendo as obras passado à fiscalização do outro engenheiro (Júnior César Gomes Pinheiro) .
Em face, todavia, do confronto das alegações apresentadas pelos aludidos engenheiros fiscais, as correspondentes defesas não merecem ser acolhidas, já que o Sr. Fernando Antônio teria sido o responsável pelo ateste das duas primeiras medições, quando a obra ainda seria executada na localidade de Monguba (ao invés de Granja) e os materiais mais baratos teriam sido adquiridos, ao passo que o Sr. Júnior César teria sido o responsável pela aceitação desses materiais inadequados para o uso na nova obra junto à localidade de Areias, sob a frágil justificativa de que eles teriam sido adquiridos para a aplicação na localidade de Granja e já teriam sido atestados pelo fiscal antecessor, tendo orientado a sua atuação apenas pelo projeto arquitetônico.
Bem se sabe que as obras seriam precedidas dos correspondentes projetos de engenharia (básico e executivo) para a orçamentação, contratação e execução dos itens de serviço, constituindo-se como balizadores da atuação do construtor e do engenheiro designado para a fiscalização do empreendimento, de sorte que essas exigências se justificariam pela necessidade de garantir a adequada utilização de materiais e metodologias construtivas em prol da funcionalidade da obra e da segurança das pessoas, além da observância da compatibilidade entre os custos ou preços contratados e os preços praticados no mercado.
Não se mostra procedente, no entanto, a mera alegação sobre a suposta ausência de acesso a esses projetos técnicos, até porque, como demonstrado pela unidade técnica, a CGU teve acesso aos projetos técnicos do CTRS e, assim, os responsáveis também teriam esse acesso durante a execução e a fiscalização da obra com o uso dos recursos públicos, destacando que, diferentemente do alegado, os aludidos projetos se encontravam nos arquivos da Funasa, desde a aprovação do ajuste, tanto que o Sr. Júnior César obteve a cópia e promoveu a juntada, nos autos, dos projetos assinados pelo Sr. Fernando Antônio, a despeito de alegar que a sua assinatura teria sido falsificada nos aludidos projetos estruturais e de instalações elétricas e hidráulicas para o referido galpão (Peça 190, p. 56-61) .
A mera alegação sobre a suposta falsificação na sua assinatura não seria suficiente para afastar a subjacente responsabilidade nos autos, até porque, independentemente dessa suposta falsidade, o aludido responsável teria o dever funcional de promover a contínua fiscalização sobre a efetiva execução do ajuste em cotejo com os aludidos projetos, tendo a então Secex-CE proposto, contudo, o envio de cópia dos autos ao Ministério Público Federal para a eventual apuração do suposto ilícito de falsidade ideológica ou até mesmo de denunciação caluniosa.
De toda sorte, as alegações dos dois engenheiros fiscais devem ser, desde já, rejeitadas pelo TCU, ante os elementos de convicção até aqui obtidos nos autos, já que, por um lado, o Sr. Fernando Antônio teria indevidamente permitido o início da obra em local distinto do projeto e sem o devido licenciamento ambiental, tendo contribuído diretamente para o dano ao erário, ante o subsequente embargo judicial com os prejuízos decorrentes da transferência dos materiais para o outro local, além do uso de materiais em desacordo com as especificações do projeto, ao passo que, por outro lado, o Sr. Júnior César também teria contribuído diretamente para o referido dano ao erário, ao dar prosseguimento à inadequada execução da nova obra sem o necessário respaldo em projetos técnicos capazes de garantir a aplicação de materiais adequados e a higidez estrutural do aludido empreendimento, e, assim, o TCU deve condená-los ao pagamento do débito apurado nos autos, em solidariedade com a aludida construtora, além de lhes aplicar a subsequente multa legal.
Não se verifica, enfim, a prescrição da pretensão punitiva do TCU no presente caso concreto, já que, nos termos do Acórdão 1441/2016-TCU-Plenário, não houve o transcurso de mais de dez anos entre a ordem para a correspondente citação no âmbito do TCU, em 19/6/2018 (Peça 172) e em 13/4/2015 (Peça 33) , e a data fatal para a prestação de contas final do ajuste, em 26/12/2010 (Peça 2, p. 332) .
Ocorre que, por meio do Acórdão 1441/2016-TCU-Plenário proferido na Sessão Extraordinária de 08/06/2016, o TCU firmou o seu entendimento no sentido de que a prescrição da pretensão punitiva deve seguir a regra geral do prazo decenal, contado a partir do fato, em linha com o art. 205 do Código Civil brasileiro, interrompendo-se a contagem do aludido prazo com a ordem de citação, nos termos do art. 240, caput, da Lei nº 13.105 (Código Processual Civil) , de 2015.
Sem prejuízo, todavia, do respeito a esse entendimento do Tribunal, reitero a minha ressalva já registrada em vários outros julgados do TCU no sentido de que, na ausência de lei específica, o TCU não deveria aplicar qualquer prazo prescricional sobre a referida pretensão punitiva ou, então, na pior das hipóteses, o Tribunal deveria aplicar a regra prescricional fixada pela Lei nº  9.873, de 1999, não só porque ela trata diretamente de prescrição no âmbito do direito administrativo sancionador, mas também porque, entre outras medidas, a aludida lei manda aplicar o prazo prescricional penal, quando a infração administrativa também configure crime, além de determinar expressamente que, no caso de ilícito continuado ou permanente, a contagem do prazo se inicie no dia da cessação do aludido ilícito.
A despeito, então, de registrar essa minha posição pessoal, pugno pela pronta aplicação da multa legal ao responsável, submetendo-me, pois, ao entendimento fixado pelo TCU no âmbito do aludido Acórdão 1441/2016-TCU-Plenário.
Por tudo isso, entendo que o TCU deve julgar irregulares as contas de Júnior César Gomes Pinheiro e de Fernando Antônio Sampaio Nepomuceno para condená-los, em solidariedade com a Construtora Náutica Comércio e Serviços Ltda., ao pagamento do débito apurado nos autos, além de lhes aplicar a multa prevista no art. 57 da Lei 8.443, de 1992, ressaltando, nesse ponto, que a condenação da referida empresa em débito e em multa já teria sido originalmente promovida pelo Acórdão 4487/2017-TCU-Segunda Câmara e, posteriormente, mantida pelo Acórdão 4840/2018-TCU-Segunda Câmara.
	
	Ante o exposto, pugno pela prolação do Acórdão ora submetido a este Colegiado.
TCU, Sala das Sessões, em 23 de abril de 2019.
Ministro-Substituto ANDRÉ LUÍS DE CARVALHO 
Relator